【裁判字號】    96,訴,44
【裁判日期】    990831
【裁判案由】    偽證
【裁判全文】
臺灣臺東地方法院刑事判決           96年度訴字第44、115號
公  訴  人  臺灣臺東地方法院檢察署檢察官
被      告  Ｓ○○
            Ｈ○○
            寅○○
            Ｏ○○
            天○○
            丙○○
            庚○○
            Ｇ○○
            巳○○
上列九人共同
選任辯護人  張靜律師
上列被告因偽證案件，經檢察官提起公訴（95年度偵字第2173號
、95年度偵緝字第250號），及追加起訴（96年度偵字657號），
本院判決如下：
    主  文
丙○○犯偽證罪，處有期徒刑拾月，減為有期徒刑伍月。
庚○○犯偽證罪，處有期徒刑拾月，減為有期徒刑伍月。
Ｓ○○、Ｈ○○、寅○○、Ｏ○○、天○○、Ｇ○○、巳○○，
均無罪。
    犯罪事實
一、丙○○係大清營造股份有限公司(下稱大清公司)副總經理，
    緣該公司承包酉○○為負責人之鹿野鼎公司在台東縣鹿野鄉
    之工程，而酉○○為參選台東縣第16屆縣議員，遂於民國94
    年6月間，指示丙○○找尋親友或員工自外地遷戶籍至台東
    縣鹿野鄉或關山鎮，並將所找到要遷戶籍人員資料交付戌○○辦理遷移手續，以便94年12月3日投票支持酉○○，丙○○受酉○○之指使後，旋於94年6月30日，將郭清山、壬○○、己○○、王賢昭、Ｆ○○、Ｖ○○、闕雅夫、乙○○、
    丁○○、陳志法、鄒美月、蔡耀德、謝惠敏、沈裕隆、Ｂ○○、宇○○、王乃喜、王乃祿、戊○○、丑○○、Ｐ○○、
    Ｎ○○、黃崇榮、Ｕ○○、宙○○、卯○○、黃○○、Ｉ○○、吳安定、未○○、Ｄ○○、張良誌、Ｑ○○等人之遷移
    戶籍資料交給戌○○，而將該等人遷至其等並未實際居住之
    臺東縣關山鎮○○路57號、民生路65號、信義路16、18 號
    等戶籍內，經檢察官以酉○○及丙○○共犯修正前刑法第14
    6條第1項妨害投票罪而提起公訴，詎丙○○明知受酉○○指
    示遷移上揭人員戶籍屬重要事項，竟仍於95年8月23日下午
    ，以證人身分在本院第四法庭內，就本院95年度選訴字第7
    號被告酉○○及戌○○妨害投票案作證時，於依法具結後虛
    偽證稱：「(酉○○)沒有跟我說過找人遷移戶籍的事情」、
    「(酉○○)沒有(告訴我他選完議員後還要選議長)」、「我
    (95年1月17日)那天沒有據實講」及「其於95年1月17日以證
    人身分在檢察官偵查中所為證言有說謊」云云，就酉○○及
    戌○○等人是否共犯刑法妨害投票正確罪之案情有重要關係
    之事項為虛偽之陳述。
二、庚○○係酉○○服務處秘書，受酉○○指使，與戌○○、林
    銘榮、陳憲彰、陳良華等人共謀使上開丙○○所提供遷戶籍
    之人，得以遷入台東縣第四選區，以便於酉○○參選台東縣
    第16屆縣議時得票數衝高，遂於第16屆縣議員選舉前之94年
    6月間某日，由酉○○指示庚○○、戌○○、林銘榮、陳憲
    彰、陳良華等人，自丙○○處取得上揭郭清山等人遷移戶籍
    資料後，由陳憲彰負責於94年6月30日執行辦理虛偽遷移郭
    清山、壬○○、己○○、王賢昭、Ｆ○○、Ｖ○○、闕雅夫
    、乙○○、丁○○、陳志法、鄒美月、蔡耀德、謝惠敏、沈
    裕隆、Ｂ○○、宇○○、王乃喜、王乃祿、戊○○、丑○○
    、Ｐ○○、Ｎ○○、黃崇榮、Ｕ○○、宙○○、卯○○、黃
    ○○、Ｉ○○、吳安定、未○○、Ｄ○○、張良誌、Ｑ○○
    之戶籍，至其等並未實際居住之臺東縣關山鎮○○路57號、
    民生路65號、信義路16、18號號等戶籍內，庚○○並受陳憲
    彰指示向Ｍ○○及Ｋ○○拿水電證明等，以方便將王乃喜、
    丑○○、廖致達、宇○○、王乃祿及戊○○遷入Ｍ○○所有
    之關山鎮○○路65號；並便於將闕雅夫、Ｖ○○、張良誌、
    王賢昭、己○○、壬○○、趙晏儀等七人遷至關山鎮○○路
    57號Ｋ○○住處。嗣檢察官以酉○○及戌○○上開行為涉修
    正前刑法第146條妨害投票罪，以94年度選偵字第53號偵查
    起訴，由本院以95年度選訴字第7號審理。而庚○○亦先後
    於94年12月5日、95年3月15日及27日，在檢察官偵辦94年度
    選偵字第53號上揭酉○○等人涉嫌妨害投票案時，3次於具
    結後，以證人身分證稱：「(酉○○)有(指示要遷幽靈人口
    到第四選區內設籍)」、「(酉○○)因為怕第四選區會少一
    席議員」「(酉○○)約在今年五月底六月初，在她家客廳裡
    (作上述遷幽靈人口到第四選區內設籍的指示)」、「(酉○○)有(在同一時間地點對林銘榮作同樣的指示)」、「(酉○○)有(曾經在她家客廳和我們集會討論有關議員席次減少的
    事情」、「(討論這件事情時，她)有拜託我們找人遷戶口到
    鹿野」、「(戌○○)她是說還欠多少人才能維持三席議員」
    、「6月30日之前副議長有跟我提過說選區席次問題，但沒
    強制，她是在客廳和陳憲彰及我開會時有講遷戶口的事」、
    「(戌○○是)五月中至六月初跟我講說還欠多少人這事的」
    。詎庚○○明知上述情節確為事實，竟仍於95年8月24日上
    午，以證人身分在本院第四法庭內，就本院95年度選訴字第
    7號酉○○等妨害投票案作證時，於具結後受辯護人詰問「
    在九十四年五、六月間，有沒有人指示你或請託他人遷移戶
    籍到鹿野」、「在場的被告三人(按即酉○○、Ｒ○○、戌
    ○○)有沒有人指示你或請託他人來遷移戶籍」時，虛偽證
    稱：「沒有」，就酉○○、戌○○等人是否與林銘榮、陳憲
    彰、陳良華、庚○○共犯涉刑法妨害投票正確罪之案情有重
    要關係之事項為虛偽之陳述。
三、案經檢察官自動檢舉後偵查起訴。
    理    由
壹、證據能力:
一、按被告以外之人於偵查中向檢察官所為之陳述，除顯有不可
    信之情況者外，得為證據，刑事訴訟法第159條之1定有明文
    。經查，本判決所引用乙○○、丑○○、未○○、張良誌、
    滕雲蓬、Ｕ○○、己○○、蔡耀德、陳憲彰、Ｍ○○、Ｋ○○、Ｘ○○、戌○○及地○○於偵查中之供述，並無證據顯
    示係在顯有不可信情況下所為，當然有證據能力。又按被告
    以外之人於檢察事務官、司法警察官或司法警察調查中所為
    之陳述，與審判中不符時，其先前之陳述具有較可信之特別
    情況，且為證明犯罪事實存否所必要者，得為證據，刑事訴
    訟法第159條之2定有明文。經查，證人地○○經本院依職權
    傳喚詰問後所為證詞雖有利於被告丙○○及庚○○；而證人
    地○○在警詢所述，與本院審理時所為不符部分，雖不利於
    被告丙○○及庚○○，然查證人地○○於警詢當時之筆錄記
    載及整體查獲客觀情節，渠自由意識並無受員警拘束、限制
    、詐欺或強迫等情形，渠於警詢所述堪認係基於任意性所為
    ，且警詢陳述作成之時間為渠等遭警查獲之翌日，記憶自較
    深刻，可立即依據記憶所及陳述事發經過，不致因時隔日久
    而遺忘案情，亦無來自被告同庭在場之壓力而出於虛偽不實
    之供述，或事後串謀而故意為迴護被告之機會，基上所述，
    證人地○○於警詢之供述，客觀上既有上開較可信之特別情
    況，且為證明犯罪事實存否所必要，雖部分內容與渠等於本
    院審理時具結證述內容不符，仍應認渠警詢之陳述有證據能
    力。
二、按被告以外之人於審判外之言詞或書面陳述，除法律有規定
    者外，不得作為證據；又被告以外之人於審判外之陳述，雖
    不符前4 條之規定，而經當事人於審判程式同意作為證據，
    法院審酌該言詞陳述或書面陳述作成時之情況，認為適當者
    ，亦得為證據。當事人、代理人或辯護人於法院調查證據時
    ，知有第159 條第1 項不得為證據之情形，而未於言詞辯論
    終結前聲明異議者，視為有前項之同意，刑事訴訟法第159
    條第1項、第159條之5分別定有明文。查本判決所引其餘證
    據雖均為審判外之陳述，而屬傳聞證據，惟本件當事人及辯
    護人就此部分審判外之陳述，均未曾於言詞辯論終結前爭執
    其證據能力或聲明異議，本院審酌該等言詞或書面陳述作成
    之情況，並無非出於任意性或不正取供，或違法或不當情事
    ，且客觀上亦無不可信之情況，堪認為適當，依刑事訴訟法
    第159條之5第2項規定，均得作為證據。
貳、有罪部分:
一、被告丙○○部分:訊之被告丙○○矢口否認犯行，選任辯護
    人則以「被告丙○○於95年8月23日所為證述，與事實相符
    」，為被告丙○○辯護。經查:
（一）依卷附關山鎮戶籍登記申請書及第十六屆縣市議員選舉台
      灣省台東縣關山鎮中福里第85投票所選舉人名冊顯示:
      (1)關山鎮○○里○○鄰○○路16號:遷入乙○○、丁○○、
        陳志法、鄒美月、蔡耀德、沈裕隆、Ｂ○○、謝敏惠等
        八人，有編入選舉人名冊，但未實際投票。
      (2)關山鎮○○里○○鄰○○路18號:遷入郭清山一人，有編
        入選舉人名冊，但未實際投票。
      (3)關山鎮○○里○鄰○○路65號:遷入之王乃喜、丑○○
        、Ｐ○○等三人，均有編入選舉人名冊，但均未實際投
        票。遷入之宇○○、王乃祿、戊○○等三人，均未編
        入選舉人名冊；依個人基本資料查詢結果，宇○○早於
        94 年10月19日即遷出至台北縣三重市○○街127號、王
        乃祿早於94年10月13日遷出至台北縣中和市○○路999
        巷7之4號、戊○○早於94年10月21日遷出至台北縣板橋
        市○○街135號3樓。
（二）依卷附關山鎮戶籍登記申請書及第十六屆縣市議員選舉台
      灣省台東縣關山鎮里里第84投票所選舉人名冊顯示:
      (1)關山鎮里里23鄰水源29號:遷入Ｎ○○、黃崇榮、黃
        何貴美等三人，均有編入選舉人名冊，但均未實際投票
（三）依卷附關山鎮戶籍登記申請書及第十六屆縣市議員選舉台
      灣省台東縣關山鎮里里第83投票所選舉人名冊顯示:
      (1)關山鎮里○里○○鄰○○路84號:遷入Ｕ○○及宙○○等
        二人，均有編入選舉人名冊，但未實際投票。
      (2)關山鎮里○里○○鄰○○路82號:遷入未○○及Ｄ○○等
        二人，均有編入選舉人名冊，但均未實際投票。
      (3)關山鎮里○里○○鄰○○路62號:(1)遷入卯○○、吳安定
        、Ｉ○○等三人，均有編入選舉人名冊，但均未實際投
        票。遷入之黃○○，未編入選舉人名冊，依個人遷徙
        資料顯示，黃○○早於94年9月28日即遷出至台中縣烏
        日鄉○○路930巷17弄1號。
      (4)關山鎮里○里○鄰○○路57號:遷入闕雅夫、Ｖ○○、
        張良誌、王賢昭、己○○、壬○○、Ｑ○○等七人，均
        有編入選舉人名冊，但均未實際投票。遷入之Ｆ○○
        ，未編入選舉人名冊，但依個人遷徙資料，Ｆ○○早於
        94年7月29日即遷出至雲林縣斗六市○○路3之11號。
（四）上揭遷移戶籍，除了謝敏惠及Ｑ○○由史永樂辦理遷移戶
      籍外，其餘都由陳憲彰辦理遷戶籍（均詳卷附戶籍登記申
      請書台東縣關山鎮戶政事務所94年5月1日至6月30日部分
      ），綜上，即知檢察官所舉遭被告丙○○遷移戶籍之32
      人，根本就未於投票日，至投票所投票。
（五）被告丙○○於95年1月17日，以被告身分接受檢察官偵訊
      時，供稱「伊為大清營造股份有限公司副總經理，有承包
      鹿野鼎開發股份有限公司出資鹿鳴酒店工程，為了支持副
      議長酉○○選議員，所以我全力幫忙，這些人遷戶籍資料
      都是我找來後交給現場監工林泉利（94年選偵53號卷7、3
      1頁）；副議長在去年94年6月10日左右找我去，拜託我說
      遷一些人到台東來，選舉的時候來投票支持他，因為我們
      公司承包鹿野鼎公司鹿鳴酒店工程，而且是最大承包商，
      因為酉○○是我們的業主，我們希望跟業主關係和諧就答
      應她。酉○○交待把遷戶籍人頭交給戌○○，由戌○○找
      地方遷移，所以我拿到資料就先打電話給戌○○並告訴他
      東西會由林泉利把東西拿到台東交給她，潘桂蘭在這件事
      情上面沒有與我接觸，酉○○要求我遷戶籍時，有說她接
      下來要選議長希望得票高一點，所以希望我能找人進來，
      我有要求遷戶籍的人提供印章，但將近三分之二的人沒印
      章，我本來要在台北找一家店幫沒有印章的人刻印章，但
      當日林泉利趕著回台東，所以我把資料拿給林泉利，印章
      也沒有刻，後來我打電話給戌○○請她幫忙刻，有將業主
      要選舉的關係要遷戶籍之原因告訴遷戶籍之人（94年選偵
      53號卷7、第35頁）」。嗣同日丙○○以證人身分結證「
      有應酉○○要求將員工戶籍遷到台東縣，酉○○說遷戶籍
      資料準備好就交給戌○○，所以我叫林泉利將資料交給戌
      ○○，遷戶籍人之印章是我打電話拜託戌○○刻的，酉○○說要選議員再選議長，希望得票數高點選議長時比較好
      看，酉○○說找來的人要遷那裡，由戌○○安排」（94
      年選偵53號卷7、第37頁）。足徵，被告丙○○係受酉○○指示，始要求員工遷移戶籍至鹿野，以便選舉時投票支
      持酉○○，遂由被告丙○○叫林泉利將遷移戶籍人員資料
      ，交付給戌○○，辦理遷徙戶籍。
（六）遭遷移戶籍之張良誌，於95年4月24日檢察官偵查時，以
      被告身分供稱「老板滕雲蓬說丙○○副總希望把戶口遷到
      關山，參加年底選舉投票投給副議長，遷戶籍證件是滕雲
      蓬及張哲明去我家拿」（95年選偵20號卷3、21頁），嗣
      張良誌於本院審理時，復結證稱「騰雲蓬叫我遷戶籍到台
      東就是參加投票選舉，伊於台東地檢署95年選偵20號卷3
      第21頁中之供述，如果當時有這樣講，就是有此事，伊請
      Ｄ○○拿遷戶籍資料」（本院卷七、第255頁以下），準
      此，依證人張良誌證述，張良誌遷移戶籍至台東，係為了
      參加投票選舉，將票投給酉○○。
（七）滕雲蓬於95年1月2日在檢察官偵查中，以被告身分供稱「
      我拜託未○○、Ｄ○○、張良誌、Ｑ○○，將戶籍遷至台
      東，是丙○○要求遷員工戶籍至台東，94年6月25至27日
      間，丙○○在民族西路及承德路工地要求遷戶籍，因為我
      的皇璽實業有限公司包大清公司丙○○的工程，丙○○說
      副議長人不錯，我們如果把戶籍遷來，如果我們會來投票
      的話，就可以投副議長一票，我在承德路及民族西路口工
      地將身分證、戶口名簿、印章交給丙○○」（94年選偵53
      號卷4、51頁），核與本院審理時滕雲蓬嗣以證人身分證
      稱「94年間拜託未○○、Ｄ○○、張良誌、Ｑ○○將戶籍
      從外縣市遷至台東，是丙○○說要我們把戶籍遷過來，丙○○說跟選舉有關，伊於94年選偵53號卷4第52頁所述是
      實話，丙○○有講找員工遷戶籍到台東可以投副議長一票
      」等語（本院卷七、251頁以下），互核一致，故被告丙○○拜託滕雲鵬找人遷戶籍，係為了投票支持酉○○，殊
      堪認定。
（八）遭遷移戶籍之Ｕ○○，於95年1月9日檢察官偵查中，以被
      告身分供稱「丙○○在台北叫我遷戶籍到台東，並說選舉
      要投票可否遷戶籍到台東，他說業主人不錯要選議員，叫
      我遷戶口過來到時投票支持她。」（94年選偵53號卷6、
      第2至3頁），嗣Ｕ○○於本院結證稱「丙○○說副議長人
      不錯要遷戶籍至台東，因為我們支持副議長酉○○，所以
      就遷戶籍，丙○○說最好是遷戶籍支持酉○○，伊於94年
      選偵53號卷6、第2至3頁所述，未騙檢察官，向檢察官講
      的是實話，遷戶籍資料在台北交給丙○○」（本院卷八、
      第201頁以下），在在證明，被告丙○○要遷移戶籍前，
      有向Ｕ○○表示遷移戶籍至台東縣以投票支持酉○○。
（九）遭遷移戶籍之乙○○，於95年1月13日以被告身分供稱「
      我有包丙○○的工程，丙○○說台東之副議長人很好，他
      標到工程會把一些工程給我做，但是要我遷一些人到台東
      來，可能的話在投票時支持副議長，丙○○說副議長人不
      錯，叫我們遷來投票支持她，我將丙○○說的話告知丁○○及己○○。之前未據實陳述，是因怕今天不能回去」（
      94年選偵53號卷6、159頁）。
（十）遭遷移戶籍之己○○，於95年1月2日偵查中以被告身分供
      稱「乙○○約於半年前，在承德路及民族西路口工地跟我
      說，副總丙○○交待『副議長人不錯，要遷戶籍來台東支
      持副議長，乙○○叫我拿身分證、戶口名簿給他，我包丙○○工程，鹿野鹿鳴酒店工程也是丙○○轉包給我，我沒
      有把工人戶籍資料交給丙○○去遷戶籍』，幽靈人口名冊
      中只有認識乙○○，我向乙○○包土方工程，實際上是乙○○在半年前，在承德路及民族西路口工地跟我說要遷戶
      籍至台東支持副議長，我將身分證及戶口名簿交給乙○○
      ，乙○○說是丙○○交待的，所以才說丙○○告訴我的」
      （94年選偵53號卷4、50至51頁）。嗣於本院審理時，己○○又結證稱「乙○○叫我遷戶口到台東，乙○○說為選
      舉要遷戶口，原因是乙○○之業主叫乙○○幫忙一下，我
      忘記偵查中講何話，乙○○叫我支持他的業主，偵查中應
      該都是照實講，實際上遷戶籍之事，丙○○並未對我說過
      任何話」（本院卷八、第179頁以下），足徵，乙○○向
      己○○說「丙○○交待要遷戶籍至台東支持副議長」，再
      衡以證人乙○○上揭「伊將丙○○說的話（即台東之副議
      長人很好，他標到工程會把一些工程給我做，但是要我遷
      一些人到台東來，可能的話在投票時支持副議長）告知丁○○及己○○之證述，即知己○○遷戶籍至台東是要投票
      支持酉○○。
（十一）遭遷移戶籍之丑○○於95年2月7日，檢察官偵查中以被
        告身分供稱「丙○○要我遷至關山鎮○○路65號，他說
        副議長是業主叫我遷戶籍到時投票給副議長，但我沒有
        投」（94年選偵53號卷8、15頁）
（十二）遭遷移戶籍之未○○於95年2月7日偵查中以被告身分供
        稱「丙○○向公司副總滕雲蓬提剛才丑○○講的事情（
        即副議長是業主叫我遷戶籍到時投票給副議長），我就
        將證件交給滕雲蓬遷至關山鎮○○路82號」（94年選偵
        53號卷8、16頁）。
（十三）蔡耀德於95年1月16日檢察官偵查中，以被告身分供稱
        「丙○○叫我遷戶籍，丙○○說業主是副議長選舉時要
        幫他的忙，叫我收一些人的證件，收鄭素鳳、卯○○、
        郭清山、沈裕隆夫婦、陳志法、鄒美月、闕雅夫等人證
        件，丙○○交待證件收好後馬上坐火車到美麗圓山工務
        所拿給丙○○，我就連我得證件一起給丙○○，丙○○
        說選舉時要來台東支持副議長，丙○○還交待我要跟卯
        ○○他們說到時候盡可能去投票，交通和住宿另外安排
        ，後來因為工地忙沒有去投票」（94年選偵53號卷7、4
        頁），嗣本院審理時，蔡耀德結證稱「偵查中所言實在
        」（本院卷七、273頁），故被告丙○○要蔡耀德找人
        遷戶籍至台東縣第四選區投票支持酉○○，亦堪認定。
（十四）地○○即關山鎮○○路84號住宅所有人於94年12月3日
        警詢稱「關山鎮○○路84號是我的戶籍地，湛文高及宙
        ○○遷入上址，是因陳憲章告訴我副議長酉○○要選舉
        ，為了固守本選區三席議員及增加酉○○選票，所以要
        把湛文高及宙○○戶籍遷入我的戶籍，該二人沒有去投
        票，但有編入選舉人名冊，遷戶籍只有陳憲彰跟我接觸
        ，我另外拿我弟弟徐崇晉的戶口名簿給陳憲章辦理Ｄ○○及未○○遷至自強路82號」（94年選他字60號卷、第
        54至56頁）。嗣地○○於同年月4日檢察官偵查中先供
        稱「陳憲彰於6月30日要求要寄宙○○及Ｕ○○到我的
        戶籍，陳憲彰說為了增加議員席次，而人口數不足，在
        投票時也可以投給酉○○增加得票數，我就將戶口名簿
        及弟弟之戶口名簿交給陳憲彰，給他去辦遷入，我弟弟
        徐崇晉之戶口內也遷入二個人」，地○○嗣結證後復稱
        「陳憲彰跟我說為了增加議員之席次及為了酉○○選舉
        ，要寄人頭到我戶籍，我即將自己及弟弟徐崇晉之戶口
        名簿交給陳憲彰去辦理，所以自強路82號及84號，有遷
        入Ｕ○○、宙○○、未○○及Ｄ○○，我有收到投票通
        知但我沒有通知陳憲章」（94年選他字60號卷、第59至
        60頁）。茲陳憲彰既取得如此多人遷移戶籍資料，則其
        對於為何辦理如此多人戶籍遷入，知之甚稔，所以地○○稱「陳憲彰說為了增加議員席次，而人口數不足，在
        投票時也可以投給酉○○增加得票數，遂要地○○讓幽
        靈人口Ｕ○○、宙○○、未○○及Ｄ○○遷入關山鎮○○路82及84號」，應可信實。
（十五）被告丙○○若非受酉○○指示，找人遷移戶籍至台東縣
        第四選區，上揭遭遷徙之張良誌、Ｕ○○、乙○○、己○○、丑○○、未○○等人，及找人遷戶籍之滕雲鵬及
        蔡耀德即不可能會稱「丙○○交待遷戶籍要投票給副議
        長」。再衡以被告丙○○大量自他處遷移戶籍至台東縣
        第四選區，且又承包酉○○擔任負責人之鹿野鼎公司工
        程，則為報答業主，受酉○○指示找人遷戶籍至台東投
        票支持酉○○即有可能；況酉○○因工程發包給被告丙○○有恩於被告丙○○，且被告丙○○與酉○○無冤無
        仇，若非被告丙○○受酉○○指示遷移幽靈人口，被告
        丙○○豈可能於偵查中供出酉○○，誣陷酉○○之理？
        再者，實際辦理本件幽靈人口遷入之陳憲彰，既已向提
        供戶籍供Ｕ○○、宙○○、未○○及Ｄ○○遷入之地○○，陳明係為投票支持酉○○始遷移戶口。故被告丙○○偵查中自承「副議長在去年94年6月10日左右找我去
        ，拜託我說遷一些人到台東來，選舉的時候來投票支持
        她」，被告丙○○遂找人遷戶籍至台東縣第四選區，以
        支持酉○○，殊堪認定
（十六）雖戌○○於94年12月6日偵查中以被告身分供稱「有將
        幽靈人口資料交給陳憲彰讓他去辦遷戶籍，因為別人委
        託我辦理，不記得何人委託」（94年選偵53號卷1、81
        頁），嗣戌○○於本院審理中證稱「94年6間將郭清山
        等人戶口遷移資料交給陳憲彰，並沒有人指示我這樣做
        ，我找丙○○幫忙找人遷戶籍至鹿野、關山，目的是為
        了保三席增加人口數，我辦遷戶籍未經酉○○授權或同
        意，遷戶籍資料是林泉利帶過來的，當時丙○○在做我
        們公司工作，我拜託丙○○找人遷戶籍過來，丙○○有
        答應，之後由林泉利跟我聯繫」（本院卷七、246頁以
        下），核與證人陳憲彰於95年3月27日偵查中證稱「酉
        ○○叫我去辦公室，當時戌○○在場，她說這次議員選
        舉可能因為人口數不足，只剩二席，問我有無朋友看可
        否遷移戶口，其他事情聽戌○○指示辦理，94年6月30
        日以後史永樂到我工作地方看我，我在服務處外面跟史
        永樂聊天，我告訴Ｒ○○及酉○○說這是史永樂老師，
        史老師這次有幫忙介紹人遷戶口，94年6月30日在關山
        同心居餃子館吃飯有庚○○、Ｋ○○、林銘榮、史永樂
        、Ｍ○○，好像有向Ｋ○○說關山地區人口數不夠，會
        影響議員席次，要遷一些人進來，請Ｋ○○讓我遷一些
        人到他戶口。戌○○於6月30日早上拿六、七十份遷戶
        籍資料給我」（94年選偵53號卷13、41頁），互相吻合
        ，而足使人誤認戌○○未經酉○○同意，即擅自找被告
        丙○○尋求遷移戶籍之人遷至台東縣第四選區，以維持
        三席縣議員席次。但上揭遭遷移戶籍及找尋遷移戶籍者
        之證述，均略謂「遷戶籍至台東縣是要投票支持副議長
        」，顯與證人戌○○及陳憲彰之說法相矛盾，若被告丙○○僅係受戌○○指示為保三席而遷移幽靈人口至台東
        縣第四選區，則被告丙○○又何須逾越所受指示向該等
        受請託遷移之人說要遷戶籍投票支持副議長之理？被告
        丙○○偵查中何以不供出戌○○，反供出酉○○之理？
        益徵，被告丙○○非受戌○○指示遷移幽靈人口戶籍至
        第四選區，而係受酉○○指示遷移幽靈人口至台東第四
        選區投票支持酉○○。故被告丙○○所辯，不外卸責之
        詞，不足採信。
（十七）茲被告丙○○受酉○○指示，為投票支持酉○○選縣議
        員，使得票數衝高，以利選議長，遂找人遷移戶籍，既
        屬事實，復經其於檢察官偵查中結證。乃被告丙○○明
        知該情屬實，仍於95年8月23日下午，以證人身分在本
        院第四法庭內，就本院95年度選訴字第7號被告酉○○
        及戌○○妨害投票部分作證時，於依法具結後證稱：「
        (酉○○)沒有跟我說過找人遷移戶籍的事情」、「(酉
        ○○)沒有(告訴我他選完議員後還要選議長)」、「我
        (95年1月17日)那天沒有據實講」及「其於95年1月17日
        以證人身分在檢察官偵查中所為證言有說謊」云云，顯
        屬於案情有重要關係事項，為虛偽陳述，其犯行堪以認
        定。
二、被告庚○○部分:訊之被告庚○○矢口否認上開犯行，惟未
    置辯詞，選任辯護人則以「被告庚○○於95年8月24日上午
    ，以證人身分在本院95年度選訴字第7號所為證述，與事實
    相符」，為被告庚○○辯護。惟查:
（一）酉○○有拜託被告庚○○找人遷戶口至鹿野:
      (1)被告庚○○於94年12月5日以被告身分在警詢供稱「94
        年6 月底，我向Ｍ○○拿水電證明，向Ｋ○○拿私章給
        陳憲彰辦理戶口遷徙，當日即於關山戶政事務所交付水
        電證明及私章給陳憲彰辦理，我不知陳憲彰幫何人辦理
        遷移戶口，因陳憲彰通知我去向Ｍ○○及Ｋ○○拿資料
        至關山戶政事務所，我知道陳憲彰是為了增加台東縣第
        四選區議員席次，才幫他人辦理遷戶口，我未介紹他人
        給陳憲彰辦理戶口遷徙，我送Ｍ○○的水電證明及Ｋ○○之私章給陳憲彰辦理戶口遷徙時，才知是戌○○請陳
        憲彰辦的，因陳憲彰在關山戶政事務所當場告訴我的，
        戌○○是鹿鳴酒店的職員。」（94年選偵53號卷1、第
        48至49頁），嗣被告庚○○於同日檢察官偵查中供稱「
        我認識同心餃子館老板Ｋ○○但不熟，也認識Ｍ○○但
        不常打交道。我擔任副議長酉○○服務處秘書，94年6
        月29日中午與陳良華、陳憲彰及林銘榮及其妻在同心居
        餃子館吃飯，當天未講到要遷幽靈人口到他們戶籍之事
        。後來Ｍ○○打電話叫我趕快將他戶內幽靈人口遷走，
        是因我有向彭某拿水電證明。陳憲彰叫我去向彭某拿水
        電證明辦遷戶籍之事。陳憲彰叫我向Ｍ○○及Ｋ○○拿
        要補的資料，我不知道先前所給資料是何人交給陳憲彰
        ，陳憲彰指示我將幽靈人口遷到Ｍ○○及Ｋ○○戶籍內
        。戌○○告訴我說酉○○有指示找幽靈人口到第四選區
        。酉○○告訴我說第四選區議員可能會少一席所以要遷
        幽靈人口到第四選區內，我沒有負責遷幽靈人口之事，
        是陳憲彰請我過去幫忙，酉○○好像是在其家指示找幽
        靈人口至第四選區，我記得林銘榮當時在場。我未找幽
        靈人口至第四選區」，嗣被告庚○○結證稱「酉○○有
        指示要遷幽靈人口至第四選區，並告知我因怕第四選區
        會少一席議員，酉○○是在今年五月底六月初在她家客
        廳做上述指示，酉○○同時地也對林銘榮做同樣指示。
        」（94年選偵53號卷1、第53至55頁）
      (2)被告庚○○復於95年3月15日，檢察官偵查中供稱「去
        年六月討論有關選舉之事，有提到議員席次可能會少一
        席，之前副議長酉○○在客廳和我們開會時，有提到選
        區議員席次可能減少，有說要我們幫忙找人遷戶口」，
        同日結證稱「林惠曾在她家客廳和我們集會，討論議員
        席次減少事情，討論時酉○○有拜託我們找人遷戶口至
        鹿野，當時戌○○不在場。戌○○沒有問過應選名額計
        算方法，戌○○講過縱谷線四鄉鎮人口數是多少，並說
        還欠多少人才能維持三席議員，Ｒ○○沒有問過我遷戶
        籍的事」（94年選偵53 號卷12、第40至41頁），嗣被
        告庚○○於95年3月27日偵查中證稱「95年3月15日訊問
        筆錄所說是實情，我參與94 年6月30日陳憲彰把包商工
        人戶口遷到關山的事，之前未參與。94年6月30日在關
        山同心居餃子館和陳憲彰、Ｍ○○、林銘榮吃飯，當時
        大家在討論將別人戶籍遷到關山之事，我沒有跟Ｍ○○
        講請他讓我遷別人至彭某家，因為Ｍ○○拿錯資料，陳
        憲彰拜託我去跟他拿水電收據這些資料，6月30日之前
        副議長有跟我提說選區席次問題，她是在她家客廳和陳
        憲彰及我開會時有講遷戶口的事，戌○○在94年五月中
        到六月初跟我說還欠多少人」（94年選偵53號卷13、第
        42頁背面）。
      (3)綜上，酉○○有拜託被告庚○○找人遷移戶籍至第四選
        區，並由戌○○指示陳憲彰至戶政機關辦理遷移登記，
        再由陳憲彰叫被告庚○○向Ｍ○○拿關山鎮○○路65號
        、向Ｋ○○拿關山鎮○○路57號之水電資料，以便辦理
        相關幽靈人口遷入，即堪認定。
（二）酉○○有向陳憲彰表示找人遷戶口，其他事情聽戌○○指
      示辦理，戌○○遂於94年6月30日將共同被告丙○○提供
      之幽靈人口資料，交給陳憲彰辦理遷移登記:
     (1)陳憲彰於95年3月3日於檢察官偵查中，以被告身分供稱
       「最早是94年6月中旬，酉○○和戌○○在董事長辦公室
       內，跟我說因為議員席次問題鹿野人口不夠，要找人遷
       戶口，並說儘量去找人，酉○○說遷戶口手續事情，由
       戌○○來處理，以後都聽戌○○的，後來戌○○有跟我
       商議過遷戶口的事」，同日以證人身分證稱「董事長酉
       ○○在她的辦公室指示我找人遷移戶口，並指示相關遷
       移手續及細節由戌○○處理，酉○○作上開指示時，戌
       ○○有在場」（94年選偵53號卷10、第24至25頁）。
     (2)陳憲彰於95年3月27日偵查中證稱「酉○○叫我去辦公室
       ，當時戌○○在場，她說這次議員選舉可能因為人口數
       不足，只剩二席，問我有無朋友看可否遷移戶口，我告
       訴她我盡量，其他事情聽戌○○指示來作，94年6月30
       日以後史永樂到我工作地方看我，我在服務處外面跟史
       永樂聊天，我告訴Ｒ○○及酉○○說這是史永樂老師，
       史老師這次有幫忙介紹人遷戶口，94年6月30日在關山同
       心居餃子館吃飯有庚○○、Ｋ○○、林銘榮、史永樂、
       Ｍ○○，好像有向Ｋ○○說關山地區人口數不夠，會影
       響議員席次，要遷一些人進來，請Ｋ○○讓我遷一些人
       到他戶口。戌○○於6月30日早上拿六、七十份遷戶籍資
       料給我，戌○○有叫我到門口去找大清營造工頭拿證件
       資料」（94年選偵53號卷13、第41頁背面至42頁）
     (3)戌○○於94年12月6日以被告身分供稱「有將幽靈人口資
       料交給陳憲彰，讓他去辦理戶籍遷徙資料，因為別人委
       託我，我沒時間，就委託他去辦，我忘記何人交付該等
       資料給我，不記得是否為承包鹿鳴酒店工程包商工人資
       料」（94年選偵53號卷1、81頁）。
     (4)戌○○於本院證稱「我有拜託過陳憲彰、丙○○等人遷
       戶籍至關山鹿野，我拜託陳憲彰辦理大清營造丙○○給
       我那些人戶籍遷移，我應未跟庚○○說鹿野地區議員會
       少一席要遷人到第四選區」（本院卷8、第13頁）。
     (5)綜上，酉○○指示陳憲彰找人遷戶口至台東縣第四選區
       ，並指示戌○○辦理遷移事宜，嗣戌○○取得共同被告
       丙○○所提供遷移人口資料後，即交給陳憲彰持至戶政
       單位辦理，再由陳憲彰叫被告庚○○向Ｍ○○拿關山鎮
       ○○路65號、向Ｋ○○拿關山鎮○○路57號之水電資料
        ，以便辦理相關幽靈人口遷入，亦堪認定。
（三）酉○○指示陳憲彰找人遷戶口，目的係要投票時支持酉○○，以增加得票數:
    (1)共同被告丙○○偵查中已稱「副議長在去年94年6月10日
      左右找我去，拜託我說遷一些人到台東來，選舉的時候來
      投票支持他，接下來要選議長希望得票高一點，所以希望
      我能找人進來」之情，業如前述。
    (2)地○○即關山鎮○○路84號住宅所有人於94年12月3日警
      詢稱「關山鎮○○路84號是我的戶籍地，湛文高及宙○○
      遷入上址，是因陳憲章告訴我副議長酉○○要選舉，為了
      固守本選區三席議員及增加酉○○選票，所以要把湛文高
      及宙○○戶籍遷入我的戶籍，該二人沒有去投票，但有編
      入選舉人名冊，遷戶籍只有陳憲彰跟我接觸，我另外拿我
      弟弟徐崇晉的戶口名簿給陳憲章辦理Ｄ○○及未○○遷至
      自強路82號」（94年選他字60號卷、第54至56頁）。嗣地
      ○○於同年月4日檢察官偵查中先供稱「陳憲彰於6月30日
      要求要寄宙○○及Ｕ○○到我的戶籍，陳憲彰說未了增加
      議員席次，而人口數不足，在投票時也可以投給酉○○增
      加得票數，我就將戶口名簿及弟弟之戶口名簿交給陳憲彰
      ，給他去辦遷入，我弟弟徐崇晉之戶口內也遷入二個人」
      ，地○○嗣結證後復稱「陳憲彰跟我說為了增加議員之席
      次及為了酉○○選舉，要寄人頭到我戶籍，我即將自己及
      弟弟徐崇晉之戶口名簿交給陳憲彰去辦理，所以自強路82
      號及84號，有遷入Ｕ○○、宙○○、未○○及Ｄ○○，我
      有收到投票通知但我沒有通知陳憲章」（94年選他字60號
      卷、第59至60頁）。茲陳憲彰既取得共同被告丙○○所提
      供如此多之遷移戶籍資料，則陳憲彰對於為何辦理如此多
      人戶籍遷入，知之甚稔，所以地○○稱「陳憲彰說為了增
      加議員席次，而人口數不足，在投票時也可以投給酉○○
      增加得票數，遂要地○○讓幽靈人口Ｕ○○、宙○○、未
      ○○及Ｄ○○遷入關山鎮○○路82及84號」，應可信實。
    (3)證人Ｍ○○偵查中證稱「關山鎮○○路65號為其所有，伊
      有設籍該地，但未居住該地，王乃喜、丑○○、宇○○、
      王乃祿及戊○○等人設籍該地，是因被告庚○○於94 年6
      月29日中午，在同心餃子館對我說叫我戶口給他寄」（94
      年選他字60號42頁），而該址遷入之王乃喜、丑○○、Ｐ
      ○○、等三人，有編入選舉人名冊但未實際投票；其餘之
      宇○○、王乃祿、戊○○等三人，則未編入選舉人名冊等
      情，有關山鎮戶籍登記申請書及第十六屆縣市議員選舉台
      灣省台東縣關山鎮中福里第85投票所選舉人名冊足稽。
    (4)Ｋ○○於偵查中供稱「關山鎮○○路57號是我所有，是我
      作生意開餐廳之店面，沒有人住裡面，直到94年6月才設
      新戶，因94年6月30日，我在我店同心餃子館，好像是陳
      憲彰叫我出去對我說，酉○○之哥哥也有說，關山地區人
      口數不足，怕會影響縣議員席次從三席掉到二席，他們需
      要遷一些人進來要我幫忙，要取我水電收據並說一個月內
      遷走，我就答應，我將單據交給庚○○」。嗣具結後證稱
      「陳憲章及酉○○之哥說要將王賢昭等七人設籍在關山鎮
      ○○路57號，他們說要將議員席次增加，酉○○得票數能
      高些，我將水電費單據交給庚○○」（94年選他字60號、
      第48頁），而關山鎮里○里○鄰○○路57號，遷入之闕雅
      夫、Ｖ○○、張良誌、王賢昭、己○○、壬○○、Ｑ○○
      等七人，均有編入選舉人名冊，但均未實際投票；遷入之
      Ｆ○○，未編入選舉人名冊等情，亦有關山鎮戶籍登記申
      請書及第十六屆縣市議員選舉台灣省台東縣關山鎮中福里
      第85投票所選舉人名冊足稽。
    (5)Ｘ○○偵查中證稱「陳良華告訴我遷Ｎ○○、黃崇榮戶籍
      到水源29號」。（94年選他字60號卷、第90頁），依卷附
      關山鎮戶籍登記申請書及第十六屆縣市議員選舉台灣省台
      東縣關山鎮里里第84投票所選舉人名冊顯示:關山鎮里
      里23鄰水源29號係遷入Ｎ○○、黃崇榮、黃何貴美等三
      人，均有編入選舉人名冊，但均未實際投票。
    (6)Ｌ○○於本院證稱「94年縣議員選舉有吳安定等人遷至我
      關山鎮○○路62號房屋，是因陳憲彰、陳良華、庚○○，
      史永樂及酉○○之兄來我家，說是否可以讓他們遷戶口到
      我的地方，...我把遷戶籍資料拿給陳良華」（本院卷8、
      第33頁），而關山鎮里○里○○鄰○○路62號，遷入卯○○
      、吳安定、Ｉ○○等三人，均有編入選舉人名冊，但均未
      實際投票；及遷入之黃○○，未編入選舉人名冊等情，亦
      有關山鎮戶籍登記申請書及第十六屆縣市議員選舉台灣省
      台東縣關山鎮里里第84投票所選舉人名冊足稽。
    (7)綜上，起訴書所載之郭清山等人，確有遭遷移至台東縣關
      山鎮○○路57號、民生路65號、信義路16及18號、水源29
      號，茲共同被告丙○○於酉○○妨害投票案偵查中既陳明
      「酉○○拜託伊遷人到台東，目的係選舉的時候來投票支
      持酉○○，接下來要選議長，希望得票高一點，所以希望
      我能找人進來」之情；且受酉○○指示，實際執行遷移戶
      籍作業之陳憲彰又向證人地○○表明「遷移幽靈人口，在
      投票時也可以投給酉○○增加得票數」，在在證明，酉○○指示陳憲彰找人遷戶口，目的除保住議員席次外，亦係
      要在投票時支持酉○○，以增加得票數。
（四）雖被告庚○○嗣否認酉○○指示找人遷戶口之情，但觀諸
      陳憲彰、丙○○及陳良華與酉○○均無仇，乃陳憲彰及丙○○於偵查中均承認「酉○○有指示其等找人遷戶籍」，
      且陳良華於94年12月6日檢察官偵查中以被告身分供稱「
      副議長於94年6月議會開會時，在議會大廳門口跟我說過
      縱谷線人口不夠議員少一席，有拜託我遷朋友進來縱谷線
      」（94年選偵53號卷1、第79頁）等情，在在證明，酉○○就找人遷戶籍之事，有請託他人幫忙，故被告庚○○空
      言否認，不足採信。
（五）茲被告庚○○既受陳憲彰指示辦理郭清山等人遷移戶籍工
      作，而陳憲彰找人遷戶籍目的係為投票支持酉○○，共同
      被告丙○○亦因受酉○○指示找人遷戶籍投票支持酉○○
      ，且戌○○及被告庚○○亦均受酉○○指示辦理找人遷戶
      籍事宜。況被告庚○○於94年6月30日協助遷入戶籍之人
      ，又係共同被告丙○○提供給陳憲彰辦理遷移戶籍者，均
      足使人懷疑酉○○、陳憲彰、戌○○、庚○○有無共犯妨
      害投票關係。準此，酉○○有無指示被告庚○○找人遷戶
      籍，即屬認定有無共犯關係之重要事項。茲被告庚○○知
      酉○○指示伊找人遷戶籍屬實，竟於95年8月24日在本院
      結證後稱「酉○○沒有指示伊請託他人遷移戶籍」，顯對
      於案情有重要關係事項為虛偽陳述，所辯不外卸責之詞，
      不足採信，應依法論科。
三、核被告丙○○、庚○○所為，均係犯刑法第168條之偽證罪
    ，爰審酌被告二人藐視國家司法，恣意在他人之刑事案件中
    偽證，足使法院有誤判之虞，危及國家司法事務執行之正確
    性，並考量其犯罪之動機、目的、方法、手段及矢口否認犯
    行之態度、所生危害重大等一切情狀，分別量處如主文所示
    之刑，以示懲儆。又被告二人之犯罪時間，係在九十六年四
    月二十四日以前，所犯合於中華民國九十六年罪犯減刑條例
    第二條第一項第三款規定之減刑條件，應依該條例規定各減
    其宣告刑二分之一。
參、無罪部分:
一、公訴意旨略以:被告Ｓ○○、Ｈ○○、寅○○、Ｏ○○、天
    ○○與酉○○(臺東縣議會第16屆臺東縣議員候選人當選人
    ，同時亦為鹿野鼎開發股份有限公司董事長)、Ｒ○○(臺東
    縣鹿野地區農會總幹事)、戌○○(鹿野鼎開發股份有限公司
    董事長特別助理)等人基於犯意聯絡，共同謀議於94年6月30
    日前由外縣市鄉鎮虛偽遷移幽靈人口之戶籍至臺東縣議會第
    十六屆議員選舉第四選區(即臺東縣鹿野鄉、關山鎮、池上
    鄉及海端鄉)內設籍，增加該選區之總人口數以維持該選區3
    席應選名額，藉之提高酉○○之當選機會及得票數的選舉舞
    弊策略及實行計畫，且：
（一）被告Ｓ○○係Ｒ○○之姪兒，受Ｒ○○、酉○○及戌○○
      之指使，與渠3人及另玄○○、Ａ○○、Ｃ○○父子3人、
      陳簡寶鳳、龔陳春香、張坤堯、陳志賢、鐘耀銘等人，基
      於直接與間接之犯意聯絡，共同於94年5月10日至6月30日
      期間，虛偽遷移玄○○父子、陳簡寶鳳、龔陳春香、張坤
      堯、陳志賢、鐘耀銘等人之戶籍至上述之玄○○父子等人
      並未實際居住之臺東縣鹿野鄉○○村○○路99號(Ｓ○○
      戶籍所在)，其中玄○○父子3人並於94年12月3日前往投
      票所投票，共同使該選區之應選名額與酉○○得票數等投
      票結果發生不正確之結果，詎Ｓ○○明知上述情節確為事
      實，竟仍於95年8月21日上午，以證人身分在臺灣臺東地
      方法院第四法庭內，就該院95年度選訴字第7號妨害投票
      案作證時，在得拒絕證言而未拒絕證言之情形下，依法具
      結後虛偽證稱：「(玄○○的戶籍)是他拜託我遷的」、因
      為「他被他哥哥趕出來」、「我沒有跟他講(到選舉的事)
      」云云，就玄○○父子3人是否與其共犯刑法妨害投票正
      確罪之案情有重要關係之事項為虛偽之陳述，因認被告Ｓ
      ○○涉偽證罪嫌。
（二）被告Ｈ○○係鹿野鼎開發股份有限公司之員工，受酉○○
      及戌○○之指使，並與寅○○基於直接犯意聯絡，由寅○○覓得願意虛偽遷移戶籍之申○○、蔡蕙貞夫妻，Ｈ○○
      則另覓得癸○○、劉加平、郭曙華、Ｔ○○、辛○○( 原
      名吳金葉)、吳九東、章素萍、吳龍文、蕭秀鑾，並共同
      在94年5月10日至6月30日期間內將上述申○○、蔡蕙貞夫
      妻及Ｈ○○本人等多人之戶籍虛偽遷入鹿野鄉○○村○○
      路○段200-1號內，其中Ｈ○○、吳龍文、蕭秀鑾並於94
      年12月3日前往投票所投票，共同使該選區之應選名額與
      酉○○得票數等投票結果發生不正確之結果，詎Ｈ○○明
      知上述情節確為事實，竟仍於95年8月21日下午，以證人
      身分在臺灣臺東地方法院第四法庭內，就該院95年度選訴
      字第7號妨害投票案作證時，在得拒絕證言而未拒絕證言
      之情形下，依法具結後虛偽證稱：「我跟他(癸○○)說遷
      過來我可以介紹他工作，……，Ｔ○○我也是跟他講遷過
      來，我可以幫他介紹工作，……，辛○○我也是這樣講，
      她當時有在上班，我跟她說我替她介紹的工作會比較好，
      ……，我也是跟寅○○講可以幫遷戶籍的人介紹比較好的
      工作」、「(確實)是(有所謂遷移戶籍可以優先工作的事
      情)」云云，嗣又於95年8月23日下午，以證人身分在臺灣
      臺東地方法院第四法庭內，就該院95年度選訴字第7號妨
      害投票案作證時，在得拒絕證言而未拒絕證言之情形下，
      依法具結後虛偽證稱：「(我遷移戶籍的目的是)找工作」
      、「沒有(人指示我戶籍)」、「沒有(告訴我所遷來的人
      ，請他們遷戶籍到鹿野是為了讓第四選區多一席議員)」
      、「(戌○○)沒有(告訴我說鹿野地區人口變少，議員會
      從三席變二席，為了保住三席，要找人遷移戶籍)」云云
      ，就寅○○、癸○○、Ｔ○○、辛○○及戌○○等人是否
      共犯刑法妨害投票正確罪之案情有重要關係之事項為虛偽
      之陳述。另寅○○亦明知上述情節確為事實，竟仍於95年
      8月21日下午，以證人身分在臺灣臺東地方法院第四法庭
      內，就該院95年度選訴字第7號妨害投票案作證時，在得
      拒絕證言而未拒絕證言之情形下，依法具結後虛偽證稱：
      「我是跟他們(申○○、蔡蕙貞、起訴書誤載為Ｔ○○、
      辛○○)講說他們沒有工作，遷過去可以介紹工作」、「
      就是鹿鳴酒店，做雜工」、「沒有(跟他們提到關於選舉
      的事情)」云云，就申○○、蔡蕙貞2人是否與Ｈ○○、戌
      ○○等人共犯刑法妨害投票正確罪之案情有重要關係之事
      項為虛偽之陳述。因認被告Ｈ○○及寅○○涉偽證罪嫌。
（三）被告Ｏ○○受Ｒ○○之指使而於94年6月30日之前，與午
      ○○、周金樹等5人共同將戶籍虛偽遷入臺東縣鹿野鄉○○路5號，其中Ｏ○○請託虛偽遷移戶籍之周金樹並於94
      年12月3日前往投票所投票，共同使該選區之應選名額與
      酉○○得票數等投票結果發生不正確之結果，詎Ｏ○○明
      知上述情節確為事實，竟仍於95年8月22 日上午，以證人
      身分在臺灣臺東地方法院第四法庭內，就該院95年度選訴
      字第7號妨害投票案作證時，於具結後虛偽證稱：「因為
      我建議要到固定場所上班，所以我就跟他(指周金樹)說可
      以幫他介紹到鹿鳴酒店上班」、「沒有(跟被告周金樹講
      過說，鹿野鄉人口變少，議員人數可能從三席變二席，因
      此要他遷移戶口到鹿野)」云云，就周金樹、Ｒ○○及戌
      ○○等人是否共犯刑法妨害投票正確罪之案情有重要關係
      之事項為虛偽之陳述。因認被告Ｏ○○涉偽證罪嫌。
（四）被告Ｏ○○與Ｒ○○(臺東縣鹿野地區農會總幹事)基於直
      接之犯意聯絡並與Ｒ○○之妻酉○○(臺東縣議會第16屆
      臺東縣議員候選人當選人，同時亦為鹿野鼎開發股份有限
      公司董事長)及鹿野鼎開發股份有限公司董事長特別助理
      戌○○等人基於間接犯意聯絡，共同謀議於94年6月30日
      前由外縣市鄉鎮虛偽遷移幽靈人口之戶籍至臺東縣議會第
      十六屆議員選舉第四選區(即臺東縣鹿野鄉、關山鎮、池
      上鄉及海端鄉)內設籍，增加該選區之總人口數以維持該
      選區3席應選名額，藉之提高酉○○之當選機會及得票數
      的選舉舞弊策略及實行計畫，且Ｏ○○受Ｒ○○之指使而
      於94年6月30日之前，與周金樹、午○○（業經判決無罪
      確定）、Ｗ○○（業經臺灣高等法院花蓮分院以96年度上
      訴字第118號判決無罪確定）、子○○（業經臺灣高等法
      院花蓮分院以96年度上訴字第118號判決無罪確定）、黃
      榮山等5人共同將戶籍虛偽遷入臺東縣鹿野鄉○○路5號，
      其中周金樹並於94年12月3日前往投票所投票，共同使該
      選區之應選名額與酉○○得票數等投票結果發生不正確之
      結果，詎Ｏ○○明知上述情節確為事實，竟仍於96年1月
      25日上午，以證人身分在臺灣臺東地方法院第二法庭內，
      就本院95年度選訴字第10號妨害投票案作證時，於審判長
      訊及「就你所知，為何Ｗ○○、子○○、午○○會將戶籍
      遷往台東縣鹿野鄉？」時，具結後虛偽證稱：「Ｒ○○跟
      我講，因為鹿鳴溫泉酒店在那裡籌劃，如果要去那裡工作
      ，遷戶籍找工作比較方便」、「沒有(提到選舉的事情)」
      云云，就午○○、Ｗ○○、子○○是否與Ｏ○○、Ｒ○○
      及戌○○等人共犯刑法妨害投票正確罪之案情有重要關係
      之事項為虛偽之陳述。因認被告Ｏ○○涉偽證罪嫌。
（五）被告天○○受戌○○之指使而於94年6月20日，將其與配
      偶甲○○之戶籍虛偽遷入臺東縣鹿野鄉○○路○段179巷1
      5號戶籍內，天○○並於94年12月3日前往投票所投票，共
      同使臺灣省臺東縣議會第十六屆議員選舉第四選區之應選
      名額與酉○○得票數等投票結果發生不正確之結果詎天○○明知上述情節確為事實，竟仍於95年8月22日上午，以
      證人身分在臺灣臺東地方法院第四法庭內，就該院95年度
      選訴字第7號酉○○等妨害投票案作證時，於具結後受審
      判長訊問當時為何要遷戶籍時，虛偽證稱：「當時我父親
      要過戶河川地給我們，所以請我們將戶籍遷回來」云云，
      就亥○○、Ｊ○○、戌○○等人是否共犯刑法妨害投票正
      確罪之案情有重要關係之事項為虛偽之陳述。因認被告天
      ○○涉偽證罪嫌。
二、被告Ｇ○○於95年1月4日中午時分，在檢察官偵辦94年度選
    偵字第53號酉○○等人涉嫌妨害投票一案時，於具結後以證
    人身分證稱：「(Ｒ○○在94年5、6月員工會報時)有拜託我
    們(將自己或親友戶籍遷到第四選區內)」、「他(按即Ｒ○○)提到說第四選區要增加席次，人口不夠，所以拜託我們
    將親友戶籍遷過來鹿野」。詎Ｇ○○明知上述情節確為事實
    ，竟仍於95年8月24日上午，以證人身分在臺灣臺東地方法
    院第四法庭內，就該院95年度選訴字第7號酉○○等妨害投
    票案作證時，於依法具結後受辯護人詰問時，虛偽證稱：無
    人在94年6月8日之員工會報中或其他時間、地點指示或請託
    遷移Ｇ○○自己或他人的戶籍，後又改變證言但仍謊稱：「
    其實當天Ｒ○○是說拜託大家把親戚朋友有一些想要找工作
    或者是在外地沒有工作的人遷回鹿野鄉，因為這樣也可以增
    加農會的業務」，就Ｒ○○是否與酉○○、戌○○等人共犯
    涉刑法妨害投票正確罪之案情有重要關係之事項為虛偽之陳
    述。因認被告Ｇ○○涉偽證罪嫌。
三、被告巳○○於95年1月4日上午，在檢察官偵辦94年度選偵字
    第53號酉○○等人涉嫌妨害投票一案時，於具結後以證人身
    分證稱：「(總幹事Ｒ○○)有(在員工會報上說因為他太太
    要連任，希望保住第四選區三名議員席次，要求鹿野地區農
    會員工將自己或親友的戶籍遷到第四選區)」、「(Ｒ○○)
    有(在員工會報上說每位員工要遷五人進來)」。詎巳○○明
    知上述情節確為事實，竟仍於95年8月24日下午，以證人身
    分在臺灣臺東地方法院第四法庭內，就該院95年度選訴字第
    7號酉○○等妨害投票案作證時，於依法具結後受辯護人詰
    問「在九十四年五、六月間，有沒有人指示你或請託他人遷
    移戶籍到鹿野」、「後面的被告三人(按即酉○○、Ｒ○○
    、戌○○)在九十四年五、六月份他們有沒有人請託你遷移
    戶籍到鹿野、關山」時，虛偽證稱：「沒有」，並謊稱：其
    並未於95年1月4日之警訊過程中陳述Ｒ○○要求渠及鹿野地
    區農會員工為酉○○選議員之事遷移幽靈人口；於檢察官反
    詰問時，並虛偽證稱渠於檢察官偵查中作證時所言「(總幹
    事Ｒ○○)有(在員工會報上說因為他太太要連任，希望保住
    第四選區三名議員席次，要求鹿野地區農會員工將自己或親
    友的戶籍遷到第四選區)」為謊言，就Ｒ○○是否與酉○○
    、戌○○等人共犯涉刑法妨害投票正確罪之案情有重要關係
    之事項為虛偽之陳述。因認被告巳○○涉偽證罪嫌。
四、按犯罪事實應依證據認定之，無證據不得認定犯罪事實。又
    不能證明被告犯罪者，應諭知無罪之判決，刑事訴訟法第15
    4條第2項、第301條第1項分別定有明文。又按刑法上之偽證
    罪，不以結果之發生為要件，一有偽證行為，無論當事人是
    否因而受有利或不利之判決，均不影響其犯罪之成立。而該
    罪所謂於案情有重要關係之事項，則指該事項之有無，足以
    影響於裁判之結果者而言（最高法院71年台上字第8127號判
    例），又判斷所證述是否虛偽不實，斷不可斷章取義，須就
    全部證述內容通盤觀察，否則證人因教育程度或言語表達能
    力欠缺，致無法一次即陳述完足，先為不完整之證述，而未
    能讓人窺其全貌，嗣就所述補充完整再為敘述，足使人瞭解
    全部證述意義時，即不可執證人未完整陳述前之證述，認證
    人先前未完足證述屬對事實匿飾增減之偽證。又修正前刑法
    第146條第1項規定：「以詐術或其他非法之方法，使投票發
    生不正確之結果或變造投票之結果者，處五年以下有期徒刑
    。」，所謂「其他非法之方法」，係指除詐術外，其他一切
    非法律所允許之方法均屬之，並不以構成刑事法上犯罪之非
    法行為為限。嗣96年1月24日修正增列第2項：「意圖使特定
    候選人當選，以虛偽遷徙戶籍取得投票權而為投票者，亦同
    。」其立法理由係以：「三、現未實際居住於戶籍地者有數
    百萬人，其因就業、就學、服兵役未實際居住於戶籍地，或
    為子女學區、農保、都會區福利給付優渥、保席次或其他因
    素而遷籍於未實際居住地，其原因不一。然此與意圖支持特
    定候選人當選，進而遷徙戶籍之情形不同，並非所有籍在人
    不在參與投票均須以刑罰相繩，是以第2項以意圖使特定候
    選人當選虛偽遷徙戶籍投票者，為處罰之對象。」。是依上
    開修正增列第2項規定觀之，修正前之所謂「其他非法之方
    法」，固包括行為人以不實遷入戶籍之方式，致未實際居住
    於選舉區取得投票權而為投票者，但應以行為人在主觀上有
    為支持某特定候選人之意圖為限，並非謂凡以不實遷入戶籍
    之方式，致未實際居住於選舉區取得投票權而投票者，即該
    當修正前刑法第146條第1項之構成要件（最高法院97年度台
    上字第2738號判決參照）。
五、被告Ｓ○○偽證部分:
（一）訊之被告Ｓ○○堅決否認犯行，辯稱「伊於本院審理時所
      證述始與事實相符」云云，選任辯護人亦以「被告Ｓ○○
      95年8月21日上午審理時所述，與事實相符」等語，為被
      告辯護。而檢察官所以認被告Ｓ○○於95年8月21日上午
      ，以證人身分在本院第四法庭內，就本院95年度選訴字第
      7號妨害投票案作證時，在得拒絕證言而未拒絕證言之情
      形下，就該案被告玄○○所涉妨害投票犯行作證時，依法
      具結後證稱：「(玄○○的戶籍)是他拜託我遷的」、因為
      「他被他哥哥趕出來」、「我沒有跟他講(到選舉的事)」
      ，屬虛偽不實之陳述，不外以玄○○、Ａ○○及張銘竣父
      子遭虛偽遷移戶籍至台東縣鹿野鄉○○路○段200-1號，且
      該三人於投票日前往投票，涉妨害投票行為，為被告Ｓ○○所明知，故被告Ｓ○○於該日證述「(玄○○的戶籍)是
      他拜託我遷的，我沒有跟他講(到選舉的事)」，屬虛偽不
      實。
（二）惟查，檢察官以修正前刑法第146條之共同正犯起訴玄○○父子，則不論刑法修正前後規定，被告Ｓ○○就玄○○
      所涉修正前刑法第146條之事實作證時，所指與案情有重
      要關係之事項，不外玄○○父子主觀上有為支持某特定候
      選人之意圖，有無虛偽遷徙戶籍取得投票權，並進而投票
      之事實。茲法官於95年8月21日，就被告Ｓ○○為何替玄
      ○○父子遷戶籍之動機，以證人身分訊問被告Ｓ○○時，
      被告Ｓ○○雖稱「係玄○○拜託伊遷戶籍，玄○○被他哥
      哥趕出來，才幫玄○○遷戶籍，我沒有跟玄○○講到選舉
      的事」（95年度選訴字第7號卷3、第83頁），惟查，同日
      被告Ｓ○○於檢察官補充訊問時復稱「戌○○說如果有朋
      友的話，可以一起遷戶籍到鹿野，增加人口數，我聽戌○○這樣講，基於朋友立場，才找人把戶籍遷到鹿野，..
      .95年4月15日上午，在法官開庭的時候，有問我對玄○○
      、陳簡寶鳳等人於警詢及偵查中之證述有無意見？我回答
      沒有意見（按玄○○於95年3月9日偵查中係稱『我戶口沒
      地方寄，Ｓ○○跟我講說可以幫我把戶籍遷到鹿野』〈94
      年選偵字第53號卷11、第2頁〉）；於95年4月15日，我在
      法院羈押庭法官之訊問筆錄第2頁，除回答法官沒有意見
      四字外，還有回答我都有跟他們講說遷戶籍是為了要增加
      人口數這句話。我於95年4月17日在地檢署接受檢察官訊
      問時，檢察官有問我說，我是否有告訴我所找的每一個人
      ，是為了要第四選區能維持三席議員，才請他們遷戶籍過
      來？我說有；...這些都是在慌亂中說出來的，我在心裡
      慌亂的情況下，沒有辦法編造謊言」等語（95年選訴字第
      7號卷3、第84至88頁），從而，被告Ｓ○○於95年8月21
      日，本院審理95年選訴字第7號案時，被告Ｓ○○雖先稱
      「玄○○的戶籍，是他拜託我遷的」，惟嗣經檢察官補充
      訊問，已改稱「伊在偵查中及羈押庭所述『有關玄○○戶
      口沒地方寄，Ｓ○○跟玄○○講說為了要第四選區能維持
      三席議員，可以幫玄○○把戶籍遷到鹿野』等語，是在慌
      亂沒有辦法編造謊言情況下所為」，從而，被告Ｓ○○於
      95年8月21日當日證述之真正意思，係稱「戌○○要伊找
      人遷戶籍，增加鹿野人數；玄○○戶口沒地方寄，Ｓ○○
      遂跟玄○○講說為了要第四選區能維持三席議員，可以幫
      玄○○把戶籍遷到鹿野」，觀諸該等證述內容，完全與被
      告Ｓ○○偵查中所述相符，並無不符之處。故檢察官僅截
      取被告Ｓ○○當日全部證言中，與偵查中不符，且未經被
      告Ｓ○○補充說明之一小段證詞，而未細究被告Ｓ○○當
      日全部證述內容，遽認被告Ｓ○○當日未經補充說明之一
      小段證詞，與偵查中證述不符，即屬虛偽陳述，即有誤會
      。蓋證人常因發問者提問內容是否具體明確？證人之教育
      程度、理解、表達能力，問答雙方對同一問題理解角度是
      否相同，而可能答非所問；或只有一次陳述致不夠完整清
      楚，無法期待發問者只問一個問題，證人即可鉅細彌遺說
      出發問者所想知道的每件事。此時，即須由發問者再進一
      步深入具體明確發問其他問題，讓證人可以適時補充之前
      不完足之陳述，以還原事情全貌。故不得僅因證人未經完
      整補充說明前之一小段證詞，與偵查中不符，而斷章取義
      遽認該一小段證詞，乃虛偽不實陳述，而忽略了證人嗣後
      之補充說明。故被告Ｓ○○當日證述，並無虛偽不實。
（三）次查，證人玄○○於本院審理時已結證稱「伊戶籍本寄在
      卑南鄉利嘉村那邊，後來跟大哥因土地買賣糾紛，我跟我
      大哥吵架，我大哥不願意繼續讓我繼續寄放戶籍在他那邊
      ，我跟Ｓ○○是朋友，Ｓ○○說他那邊有住址可以讓我寄
      戶口，所以我就遷過去」，從而，依證人玄○○於本院審
      理時所述，亦難認被告Ｓ○○於95年8月21日上午，以證
      人身分在本院95年度選訴字第7號審理時，就被告玄○○
      父子共犯情節作證時，依法具結後證稱：「他被他哥哥趕
      出來」等語，有何虛偽不實。
（四）再者，檢察官復以「被告Ｓ○○作證時，稱沒有向玄○○
      講到選舉之事」，與事實不符，屬偽證云云。惟查，95年
      8月21日，審判長係問被告Ｓ○○「到底你幫他遷戶籍的
      時候，有無跟玄○○講到選舉的事」，被告Ｓ○○答「我
      沒有跟他講」，有本院95年選訴字第7號卷3第83頁足稽。
      然何謂「選舉的事」？屬不確定概念，常因人之理解、社
      會經驗、學識、教育程度不同，而對該名詞，有不同之解
      說或理解，茲被告Ｓ○○於本院95年度選訴字第7號審理
      時之所有證詞，既經被告Ｓ○○嗣後說明「戌○○要伊找
      人遷戶籍，增加鹿野人數；玄○○戶口沒地方寄，Ｓ○○
      遂跟玄○○講說為了要第四選區能維持三席議員，可以幫
      玄○○把戶籍遷到鹿野」。準此，被告Ｓ○○既稱「是為
      了要使第四選區能維持三席議員，才幫玄○○父子他們遷
      戶籍」，茲被告Ｓ○○遷移玄○○父子戶籍時，雖向玄○○說是為了保三席議員才遷戶籍，若認為選舉係單純指投
      票行為，則就為了保三席議員席次而遷戶籍之行為而言，
      該行為係遷戶籍，無從將遷戶籍行為，硬解為係投票行為
      ，則被告就玄○○審理時謂「向玄○○講為保三席議員席
      次，而遷戶籍，並未講到選舉之事」，並無不實。若認為
      「選舉的事」廣義至舉凡與選舉投票有關事務，包含選務
      單位為舉辦選舉，所為之期前準備行為均屬之，則被告Ｓ
      ○○向玄○○稱「為保三席議員席次，而遷戶籍」，當然
      可解為「被告Ｓ○○遷戶籍的時候，有跟玄○○講到選舉
      的事」，惟法官訊問被告Ｓ○○時，法官及被告Ｓ○○對
      於法官所謂「選舉的事」，到底究何所指？實不能強求法
      官及被告Ｓ○○將所謂「選舉的事」，均能同時理解為係
      指「廣義至舉凡與選舉投票有關事務，包含選務單位為舉
      辦選舉，所為之期前準備行為均屬之」。綜上，該所謂「
      選舉的事」，既可因人之解讀不同，而有不同解釋存在之
      可能，而檢察官又無法具體說明所謂「選舉的事」，有無
      唯一具體的解釋存在，其定義為何？則基於法律不能強人
      所難之法理，被告Ｓ○○於95年8月21日，審判長係問被
      告Ｓ○○「到底你幫他遷戶籍的時候，有無跟玄○○講到
      選舉的事」，被告Ｓ○○答「我沒有跟他講」，即無證據
      證明有何不實。
（五）綜上，被告Ｓ○○於本院95年8月21日，審理95年訴字第
      7號案時，所為證述，既無不實，即與偽證要件不符，此
      外，復查無其他積極證據足認被告Ｓ○○偽證，自應為無
      罪諭知。
六、被告Ｈ○○偽證部分:
（一）訊之被告Ｈ○○堅決否認偽證之情，惟未置辯詞，選任辯
      護人則以「被告Ｈ○○審理時所述是實話，由於發問者發
      問之問題及本身表達能力，致被告Ｈ○○就全部事實為完
      全陳述，所述與案情無重要關係」等語，為被告Ｈ○○辯
      護。而檢察官所以認被告Ｈ○○偽證，不外以被告Ｈ○○
      偵查中先以被告身分供述「從未居住鹿野鄉○○路○段20
      0之1號，94年6月23日將戶籍從卑南遷到鹿野中華路一段
      200之1號是為了要增加一席議員席次，是會計戌○○要求
      我這樣做的，我有告訴癸○○、寅○○等人要多一席議員
      ，戌○○說『鹿野人口變少，議員會從三席變二席，為了
      保住那一席議員，所以要找人遷戶籍』，我拜託癸○○等
      十二人遷戶籍時，除了告訴他們保住三席議員外，並說以
      後有機會可以替他們介紹工作，我跟一半以上的人只講一
      個理由，癸○○等人遷戶口都是我帶他們去辦的...戌○○告訴我戶籍遷到鹿野鄉○○路○段200之1號」，嗣以證
      人身分證稱「戌○○拜託我將戶籍從卑南鄉遷到鹿野鄉○○路○段200之1號，戌○○同時拜託我找其他人遷戶口到
      鹿野鄉，戌○○告訴我因為鹿野人口變少議員會少一席，
      所以遷一些人進來保住議員席次，我有將戌○○告訴我遷
      戶籍之理由告訴癸○○等人，94年5月戌○○有拜託公司
      員工幫忙找人遷戶籍到鹿野」（詳95選偵20號卷2、63頁
      以下、70頁以下），嗣被告Ｈ○○先於95年8月21日下午
      本院95年度選訴字第7號審理時，以證人身分證稱「（審
      判長問:你遷移該四人即癸○○、Ｔ○○、辛○○、寅○○等之戶籍的時候，怎麼跟他們講？答:）癸○○我跟他
      講遷過來可以介紹工作，他當時是在家裡釋迦園工作，Ｔ
      ○○我也是跟他講遷過來，我可以幫他介紹工作，他當時
      在補習班準備公職考試，辛○○我也是這樣跟她講，她當
      時有在上班，我跟她說我替她介紹的工作會比較好，寅○○我是叫他介紹人遷移戶籍，我沒有遷移寅○○戶籍，我
      也是跟寅○○講可以幫遷戶籍的人介紹比較好的工作」（
      95年度選訴字第7號卷3、第184至185頁），嗣被告Ｈ○○
      又於95年8月23日下午本院95年度選訴字第7號審理時以證
      人身分證稱「（辯護人問:你遷戶籍的目的為何？答:）找
      工作，（辯護人問:有沒有人指示你遷移戶籍？答:）沒有
      ，（檢察官問:你有沒有告訴你所遷來的人，請他們遷移
      戶籍到鹿野，是為了讓第四選區多一席議員？答:）沒有
      ，（檢察官問:戌○○有沒有告訴你說，鹿野地區人口變
      少，議員會從三席變二席，為了保住三席，要找人遷移戶
      籍？答:）沒有」，認為被告Ｈ○○偵查中所言，與審判
      中所言相矛盾，遂認被告Ｈ○○審理時作偽證。惟依下列
      事證，並無法認定被告Ｈ○○於本院審理時所述，與事實
      不符:
（二）茲被告Ｈ○○於偵查中雖稱「伊有告訴癸○○、寅○○等
      人要多一席議員，戌○○說『鹿野人口變少，議員會從三
      席變二席，為了保住那一席議員，所以要找人遷戶籍』，
      我拜託癸○○等十二人遷戶籍時，除了告訴他們保住三席
      議員外，並說以後有機會可以替他們介紹工作」等語，惟
      仍須有其他證據存在，以證明該證述屬實，始能據為判斷
      依據。惟基於下列原因，被告Ｈ○○偵查中所稱「於拜託
      癸○○等人遷戶籍時，有告知保住三席議員，及戌○○說
      『鹿野人口變少，議員會從三席變二席，為了保住那一席
      議員，所以要伊找人遷戶籍』」之情，並無其他證據存在
      證明與事實相符:
      (1)被告Ｈ○○於95年4月11日檢察官偵查中雖曾稱「拜託
        癸○○等十二人遷戶籍時，除了告訴他們保住三席議員
        外，並說以後有機會可以替他們介紹工作」，惟其於檢
        察官訊問時又補稱「有向一半以上的人講二個遷戶籍理
        由，就是議員席次和介紹工作等理由，我的意思是說，
        我只向一半的人，只講一個理由；我講的一個理由是議
        員席次那個理由，因為有些人沒有要去工作」（95年選
        偵20號卷2、第67頁），準此，依被告Ｈ○○偵查中供
        述，Ｈ○○並非對所有遷移戶籍之人，均有說要保三席
        遷戶籍；被告Ｈ○○亦有對一些人，只說要替該些人介
        紹工作。然檢察官既認被告Ｈ○○遷移十二人之戶籍，
        但並未查明Ｈ○○到底對該十二人中之那些人說過要保
        三席遷戶籍，即認被告Ｈ○○曾對癸○○、寅○○、Ｔ
        ○○、辛○○說過保三席遷戶籍話題，顯屬以偏蓋全而
        有誤解，已難認被告Ｈ○○偵查中，曾向檢察官供述「
        有對癸○○、寅○○、Ｔ○○、辛○○說過保三席遷戶
        籍話題」。
      (2)同案共犯癸○○偵查中供述「沒有在鹿野鄉○○路○段
        200之1號住過，94年6月23日從卑南遷到該址，係因Ｈ
        ○○說遷戶籍可以優先工作，Ｈ○○未說鹿野人口不夠
        要遷戶籍」（詳94年選偵53號卷11、頁5-9），嗣癸○○於本院審理時結證稱「94年6月23日從卑南鄉嘉豐村
        和平9之1號遷至鹿野鄉○○路○段200之1號，係因Ｈ○○在我家告訴我可到鹿鳴酒店上班，後來Ｈ○○沒給我
        消息，我就將戶籍遷至台東市○○街，94年12月3日未
        去鹿野投票，我在94年選偵53號卷11、頁5-6之證述屬
        實」等語，足徵，被告Ｈ○○只對癸○○說介紹工作之
        事，未曾對癸○○提到保三席或多一席遷戶籍之事。況
        依個人基本資料查詢結果及遷徙紀錄查詢結果顯示（本
        院卷5、第208頁至第212頁），證人癸○○雖於94年6月
        23日從卑南鄉嘉豐村和平9之1號遷至鹿野鄉○○路○段
        200之1號，嗣又於94年7月27日，從鹿野鄉○○路○段
        200之1號遷至台東市○○街170巷3號1樓，而證人癸○○並未列入依選舉人名冊（詳第十六屆縣議員選舉台灣
        省台東縣第114投票所選舉人名冊第10至11頁），更遑
        論有於投票日領取選票投票之行為，益徵，證人癸○○
        並無所謂意圖使特定候選人當選，以虛偽遷移戶籍取得
        投票權而為投票之犯罪行為，乃檢察官竟誤認被告Ｈ○○與證人癸○○共犯刑法第146條妨害投票罪，並認被
        告Ｈ○○係就癸○○之犯行作偽證，即有誤解。
      (3)證人辛○○（原名吳金葉）本院審理時證稱「94年6月2
        7日將戶籍從台東市○○街159巷21號遷至鹿野鄉○○路
        ○段200之1號，因Ｈ○○在遷戶籍前透過Ｔ○○在台東
        市告訴我，說可以將戶籍遷到鹿野鄉就可以到鹿鳴酒店
        上班，我就將證件交給Ｔ○○由Ｔ○○辦理，在遷戶籍
        前，Ｈ○○或Ｔ○○未告訴我遷戶籍與選舉有關，94年
        12月3日，我沒有去投票」等語（本院卷六、第214頁背
        面），均核與證人辛○○偵查中結證稱「我去年年初到
        10月都住卑南鄉嘉豐村和平8號，後來遷到貴陽街，可
        是我住更生路，我在台東震旦通訊行賣手機，Ｈ○○告
        訴我遷戶口到鹿野可以優先工作」（詳94年選偵53號卷
        10 、頁63-64頁），及證人辛○○偵查中復證稱「Ｈ○○告訴我先生Ｔ○○可以到鹿鳴酒店應徵工作，但前提
        為須遷戶口到鹿野」等語（95偵2173號卷二、136頁）
        ，互核一致，足徵，被告Ｈ○○只對辛○○說介紹工作
        之事，未曾對辛○○提到保三席或多一席遷戶籍之事。
        況依個人基本資料查詢結果及遷徙紀錄查詢結果顯示（
        本院卷5、第218頁至第223頁），證人辛○○雖於94年6
        月27日從台東市○○街159巷21號遷至鹿野鄉○○路○
        段2 00之1號，嗣又於94年7月5日，從鹿野鄉○○路○
        段200 之1號遷回台東市○○街159巷21號，而證人辛○○並未列入依選舉人名冊（詳第十六屆縣議員選舉台灣
        省台東縣第114投票所選舉人名冊第10至11頁），更遑
        論有於投票日領取選票投票之行為，益徵，證人辛○○
        並無所謂意圖使特定候選人當選，以虛偽遷移戶籍取得
        投票權而為投票之犯罪行為，乃檢察官竟誤認被告Ｈ○○與證人辛○○共犯刑法第146條妨害投票罪，並認被
        告Ｈ○○係就辛○○之犯行作偽證，即有誤解。
      (4)證人Ｔ○○於本院審理時證稱「94年6月27日將戶籍從
        台東市○○街遷到鹿野鄉○○路，係因當時沒有工作，
        Ｈ○○找我並告訴我鹿鳴酒店須要人手時會優先介紹我
        去工作，我跟我太太辛○○說遷戶籍到鹿野鄉，如鹿鳴
        酒店有工作的話會優先介紹去那邊工作，Ｈ○○沒有告
        訴我遷戶籍與選舉有關，94年12月3日沒有到鹿野鄉投
        票，因我戶籍在台東市」等語（本院卷六、第216頁以
        下），核與證人Ｔ○○偵查中供稱「沒住過鹿野鄉○○
        路○段200之1號，94年6月27日將戶籍遷到該址，係因
        Ｈ○○跟我說遷戶口過去，如果鹿鳴酒店開幕，會用當
        地人優先工作，遷過去後第四天就遷回來，我太太也想
        去鹿鳴大飯店工作也一併遷過去」等語（94年選偵53號
        卷10、第63頁），互核一致，足徵，被告Ｈ○○只對Ｔ
        ○○說介紹工作之事，未曾對Ｔ○○提到保三席或多一
        席遷戶籍之事。況依個人基本資料查詢結果及遷徙紀錄
        查詢結果顯示（本院卷5、第213頁至第217頁），證人
        Ｔ○○雖於94年6月27日從台東市○○街159巷21號遷至
        鹿野鄉○○路○段200之1號，嗣又於94年7月5日，從鹿
        野鄉○○路○段200之1號遷回台東市○○街159巷21號
        ，而證人Ｔ○○並未列入依選舉人名冊（詳第十六屆縣
        議員選舉台灣省台東縣第114投票所選舉人名冊第10至
        11頁），更遑論有於投票日領取選票投票之行為，益徵
        ，證人Ｔ○○並無所謂意圖使特定候選人當選，以虛偽
        遷移戶籍取得投票權而為投票之犯罪行為，乃檢察官竟
        誤認被告Ｈ○○與證人Ｔ○○共犯刑法第146條妨害投
        票罪，並認被告Ｈ○○係就Ｔ○○之犯行作偽證，即有
        誤解。
      (5)證人寅○○本院審理時證稱「94年12月3日前Ｈ○○要
        我遷戶籍到鹿野鄉，並告訴我看有無朋友沒有工作沒有
        農會身分之人遷到鹿野鄉，Ｈ○○可以幫該等人遷到鹿
        鳴酒店工作。Ｈ○○未告訴我遷戶籍與選舉有關，後來
        我遷申○○、蔡蕙貞戶籍到鹿野鄉，我告訴申○○、蔡
        蕙貞夫妻遷到鹿野鄉可以在那邊工作，朋友會介紹過去
        工作」（本院卷六、第217頁背面以下），均與證人寅
        ○○於偵查中以被告身分供述「有將申○○戶口遷至鹿
        野，因要幫申○○介紹至飯店打雜工，我介紹申○○遷
        戶口，是Ｈ○○帶申○○去遷戶口，Ｈ○○說我朋友沒
        工作，他說他們飯店可以安排工作，蓋好時可以遷戶口
        」等語（詳94選偵53號卷9、第26背面-27頁），互核一
        致，足徵，被告Ｈ○○只對寅○○說介紹工作之事，未
        曾對寅○○提到保三席或多一席遷戶籍之事。況依個人
        基本資料查詢結果及遷徙紀錄查詢結果顯示（本院卷5
        、第224頁至第228頁），證人寅○○不曾於94年12月3
        日選舉投票日前，將戶籍從台東縣卑南鄉賓朗村下賓朗
        98號遷至第四選區內，故證人寅○○對第四選區縣議員
        無選舉投票權，殊堪認定。且證人寅○○遷移戶籍之申
        ○○及蔡蕙貞，於94年12月3日選舉前之8月23日，又自
        鹿野村中華路20 0之1號遷回卑南鄉美農村高台77號（
        詳本院卷五、第22 9至第237頁個人基本資料查詢結果
        及遷徙資料查詢結果）。又依94年11月13日、第十五屆
        縣市長、第十六屆縣市議員、第九、十五屆鄉鎮市長選
        舉台灣省台東縣第11 4投票所選舉人名冊第10至11頁顯
        示，證人申○○、蔡蕙貞均不在選舉人名冊上，更無領
        取選票之行為。足徵，申○○、蔡蕙貞遷移戶籍根本無
        使特定人當選意圖而遷移戶籍之行為。從而證人寅○○
        對第四選區縣議員選舉既無投票權，亦無使特定人當選
        意圖而遷移申○○及蔡蕙貞戶籍之行為，更遑論該等人
        有於投票日領取選票投票選舉第四選區縣議員之行為。
        益徵，證人寅○○並無所謂意圖使特定候選人當選，以
        虛偽遷移戶籍取得投票權而為投票之犯罪行為，乃檢察
        官竟誤認被告Ｈ○○與證人寅○○、申○○及蔡蕙貞共
        犯刑法第146條妨害投票罪，並對申○○及蔡蕙貞犯行
        作偽證，即有誤解。
      (6)末按，遍查全卷，檢察官從未於偵查程序中訊問戌○○
        有關「是否曾告訴被告Ｈ○○遷戶籍保三席」之情，故
        被告Ｈ○○偵查中謂「戌○○拜託我找其他人遷戶口到
        鹿野鄉，戌○○告訴我因為鹿野人口變少議員會少一席
        ，所以遷一些人進來保住議員席次」，並無證據證明屬
        實。雖證人戌○○於本院審理時證稱「應該有跟Ｈ○○
        說過鹿野鄉人口減少要找人遷移戶籍到鹿野，來保住一
        席，並非要減少一席，我根本不認識寅○○，未跟寅○○說過鹿野鄉人口減少要找人遷戶口至鹿野」等語（本
        院卷六、第219頁），但因戌○○之該證述，屬證人不
        確定是否有該事時之推測之詞，此觀其用「應該有跟Ｈ
        ○○說過」之詞，即知證人戌○○於本院作證時，因期
        間相隔近四年，記憶模糊致無法確定有無其事，而推測
        有其事，依刑事訴訟法第160條規定，尚不得以證人戌
        ○○審理時之推測之詞作為證據，遽認被告Ｈ○○偵查
        中謂「戌○○告訴伊『鹿野人口變少，議員會從三席變
        二席，為了保住那一席議員，所以要找人遷戶籍』」云
        云，與事實相符。
（三）綜上，此部分除被告Ｈ○○偵查中無其他佐證之供述外，
      並無其他證據足認被告Ｈ○○偵查中所述屬實，且依相關
      證人癸○○、辛○○、Ｔ○○、寅○○之證述，被告Ｈ○○未曾向癸○○、辛○○、Ｔ○○、寅○○提到選舉遷戶
      籍之事，故並無證據證明被告Ｈ○○審理時所述與事實不
      符，被告Ｈ○○所辯，尚屬可採，此外，復查無其他積極
      證據，足證被告Ｈ○○審理中所言屬偽證，自應為無罪判
      決。
七、被告寅○○偽證部分:
（一）訊之被告寅○○堅詞否認偽證，辯稱「審理中所述屬實」
      等語，辯護人亦與「被告寅○○審理中所述屬實」，為被
      告辯護。而檢察官所以認被告寅○○於本院95年度選訴字
      第7號審理時偽證，不外以被告寅○○於遷移申○○及蔡
      蕙貞夫妻前，曾受戌○○指示找人遷戶籍，並曾告知申○○及蔡蕙貞，要保三席始找人遷戶籍，為其依據。
（二）蔡蕙貞及申○○雖於94年6月28日自卑南鄉美農村高台77
      號遷至鹿野村中華路200之1號（詳鹿野鄉戶政事務所戶籍
      登記申請書之二、第356頁），惟申○○及蔡蕙貞於94年1
      2月3日選舉前之8月23日又自鹿野村中華路200之1號遷回
      卑南鄉美農村高台77號（詳本院卷五、第229至第237頁個
      人基本資料查詢結果及遷徙資料查詢結果）。且依94年11
      月13日、第十五屆縣市長、第十六屆縣市議員、第九、十
      五屆鄉鎮市長選舉台灣省台東縣第114投票所選舉人名冊
      第10至11頁顯示，鹿野村中華路200之1號選舉人名冊上並
      無申○○、蔡蕙貞之名，更無在第四選區領取選票投票行
      為存在。足徵，申○○、蔡蕙貞遷移戶籍，並無使特定人
      當選意圖。
（三）次查，證人蔡蕙貞偵查中供稱「從未住過鹿野鄉○○路○
      段200之1號，不知戶籍為何遷至該址，嗣問先生申○○，
      申○○說朋友拜託遷戶口才遷的，是朋友寅○○說要開飯
      店人數不夠，飯店如果開了申○○可以去工作，我不認識
      Ｈ○○，寅○○事後跟我講為何遷戶籍之理由，就如同申
      ○○講的一樣」（95年選偵20號卷1、28-29頁）。核與證
      人申○○偵查中供稱「太太蔡蕙貞說小孩要入學不能亂遷
      戶口，寅○○告訴我遷過去馬上就可遷回來，寅○○未說
      鹿野人口不夠要遷戶口」等語（詳95年選偵20號卷1、第2
      8-29頁），互核一致，亦核與被告寅○○於本院95年度選
      訴字第7號妨害投票案審理時所述相符。足徵，被告寅○○於本院95年8月21日下午，以證人身分所述，與事實相
      符，難認被告寅○○於該次證述與事實不符。故尚無證據
      證明被告寅○○於本院95年度選訴字第7號妨害投票案審
      理時所證述內容，與事實不符。被告寅○○所辯，尚屬可
      採，此外，復查無其他積極證據，足證被告寅○○審理中
      所言屬偽證，自應為無罪判決。
八、被告Ｏ○○對子○○、午○○及Ｗ○○等人偽證部分:
（一）訊之被告Ｏ○○堅決否認此部分犯行，惟未置辯詞，選任
      辯護人則以「Ｏ○○於96年1月25日在本院95年選訴字第1
      0號所述，是與案情無關之虛偽陳述」，為被告Ｏ○○辯
      護；惟所提為被告Ｏ○○辯護之辯護意旨狀則記載「Ｏ○○請託午○○、Ｗ○○及子○○等三人遷移戶籍，則未提
      及保三席遷移戶籍原因，Ｒ○○請託被告Ｏ○○遷戶籍及
      找人遷戶籍時，曾提到鹿野地區人口減少，議員席次可能
      減少」（詳刑事辯護意旨三狀、第14頁、第15頁）」，準
      此，辯護人於99年8月17日所述「Ｏ○○是虛偽陳述」，
      應係指「被告Ｏ○○於95年度選訴字第10號案審理時稱『
      Ｒ○○跟我說因為鹿野鹿鳴溫泉酒店在那裡籌劃，如果要
      找工作比較方邊』」，乃虛偽不實；但被告Ｏ○○請託午
      ○○、Ｗ○○及子○○等三人遷移戶籍，則未提及保三席
      遷移戶籍原因」，並非虛偽不實。茲被告Ｏ○○辯詞前後
      不一，到底那次辯詞為真，即值細究。而檢察官所以認被
      告Ｏ○○偽證，不外以被告Ｏ○○偵查中先以被告身分供
      稱「有告知午○○、周金樹、子○○、黃榮山、Ｗ○○五
      人拜託他們遷戶籍是因Ｒ○○之妻要選議員，但是鹿野選
      區議員可能從三席變二席，請他們支持Ｒ○○之妻，與子
      ○○、Ｗ○○及黃榮山至戶政事務所時人多，我直接去找
      Ｒ○○告知上情，Ｒ○○就叫紀小姐來，Ｒ○○就叫戌○○去辦，拜託遷戶口時也有講鹿野公司要工作之事。」，
      嗣以證人身分結證後稱「有告訴午○○、周金樹、子○○
      、黃榮山、Ｗ○○五人，拜託他們遷戶籍是因Ｒ○○之妻
      要選議員，但是鹿野選區議員可能從三席變二席，遷戶籍
      時人多就跟Ｒ○○講，Ｒ○○就叫戌○○去辦」等語（以
      上均詳94年選偵53號卷9、37頁），而該等偵查中供述，
      與被告Ｏ○○審理作證時所述矛盾，為其依據。
（二）惟被告Ｏ○○嗣於95年11月6日，偵查中以被告身分稱「
      在法院作證時，有告訴午○○請他遷戶籍，是因Ｒ○○的
      太太要選議員但是鹿野地區議員可能從三席變二席」（95
      年度偵緝字第250號卷，第11頁），嗣於95年12月18日偵
      查中又改稱「事實上，是午○○、子○○他們，我都沒有
      告訴他們遷戶口到鹿野，是因為要讓鹿野地區多一席議員
      才拜託他們遷戶口」（95年度偵緝字第250號卷，第35頁
      ），茲被告Ｏ○○於偵查中，就有無告訴午○○、Ｗ○○
      及子○○等人，有關鹿野地區議員可能從三席變二席，請
      其等遷戶籍之事實，自始供述不一，故能否謂被告Ｏ○○
      於偵查中謂「有告訴午○○、周金樹、子○○、黃榮山、
      Ｗ○○五人，拜託他們遷戶籍是因Ｒ○○之妻要選議員，
      但是鹿野選區議員可能從三席變二席，遷戶籍時人多就跟
      Ｒ○○講，Ｒ○○就叫戌○○去辦」等語（以上均詳94年
      選偵53號卷9、37頁），與事實相符，即有疑問。
（三）證人子○○於本院證稱「鹿野鹿鳴銘飯店快蓋好，要開業
      時，Ｏ○○到我們家喝酒，我那時候快六十歲卻沒有工作
      ，Ｏ○○說我們把住址遷到那邊做鹿野的人，就有優先權
      去飯店工作，我們都信以為真，所以為了工作就遷去了，
      我們都信以為真，所以為工作就遷去了」（本院卷七、第
      8 頁），核與子○○於偵查中以被告身分稱「綽號阿明之
      Ｏ○○說遷戶口到那裡有優先權可以工作，要介紹我們找
      工作，所以叫我們遷戶口」等語（94年選偵53號卷10、36
      -40頁），相互符合。
（四）Ｗ○○偵查中以被告身分稱「Ｏ○○說要介紹我們找工作
      所以叫我們遷戶口」等語（94年選偵53號卷10、36-40頁
      ）。而午○○偵查中以被告身分稱「Ｏ○○說要在鹿野組
      公司，我是業務，Ｏ○○叫我遷到他那裡，Ｏ○○未告知
      鹿野人口數不夠縣議員可能少一席」等語（94年選偵53號
      卷8、55頁）。
（五）依卷附戶籍遷徙資料及選舉人名冊顯示:
      (1)子○○於94年6月17日，委託戌○○將戶籍自台東市○○路○段281號遷至鹿野鄉○○村○○路5號（詳台東縣
        鹿野鄉戶政事務所戶籍登記申請書之一、第76頁），嗣
        並編入選舉人名冊，但未於94年12月3日至投票所領票
        並投票（詳第十六屆縣議員選舉台灣省台東縣鹿野鄉鹿
        野村第115投票所選舉人名冊、第29頁）。
      (2)Ｗ○○於94年6月17日，委託戌○○將戶籍自台東市○○路87巷157弄15號遷至鹿野鄉○○村○○路5號（詳台
        東縣鹿野鄉戶政事務所戶籍登記申請書之一、第74頁）
        ，嗣Ｗ○○雖有編入選舉人名冊，但未於94年12月3日
        至投票所領票亦未投票（詳第十六屆縣議員選舉台灣省
        台東縣鹿野鄉鹿野村第115投票所選舉人名冊、第29頁
        ）。
      (3)午○○於94年6月13日親自將戶籍自台東市○○○街1巷
        26號，遷至鹿野鄉○○村○○路5號，午○○雖有編入
        選舉人名冊，但未於94年12月3日至投票所領票亦未投
        票（詳第十六屆縣議員選舉台灣省台東縣鹿野鄉鹿野村
        第115投票所選舉人名冊、第29頁）。
      (4)Ｏ○○於94年5月30日，委託Ｒ○○將戶籍自台東市○○路4巷3號遷至鹿野鄉○○村○○路5號（詳台東縣鹿
        野鄉戶政事務所戶籍登記申請書5月份、第68頁），嗣
        並編入選舉人名冊，但未於94年12月3日至投票所領票
        並投票（詳第十六屆縣議員選舉台灣省台東縣鹿野鄉鹿
        野村第115投票所選舉人名冊、第29頁）。
（六）再佐以本院95年度選訴字第10號案子○○、Ｗ○○及午○○等三人所涉犯妨害投票行為，經本院審理判決後，上訴
      二審，業經台灣高等法院花蓮分院以96年度上訴字第118
      號判決無罪確定之事實，有台灣台東地方法院97年度執字
      第474號卷足稽，從而，檢察官謂子○○、Ｗ○○及午○○與被告Ｏ○○及Ｒ○○共犯妨害投票罪，即失所附麗。
      茲子○○、Ｗ○○及午○○三人雖有遷移籍行為，且未於
      投票日投票，所為不構成妨害投票罪，已如前述。且相關
      人員子○○、Ｗ○○及午○○不僅稱「遷戶籍與工作有關
      」，又未提及與選舉有關外，該等人遷戶籍後復未於94年
      12月3日前往投票，益徵，被告Ｏ○○遷移子○○、Ｗ○○及午○○之目的，並非為了要支持Ｒ○○之妻選縣議員
      ，則被告Ｏ○○偵查中稱「遷戶籍目的，在於請子○○、
      Ｗ○○及午○○等人支持Ｒ○○之妻」，即非事實。茲被
      告Ｏ○○於本院95年度選訴字第10號案審理時證稱「沒有
      向子○○、Ｗ○○及午○○三人(提到選舉的事情)」、「
      Ｒ○○跟我講，因為鹿鳴溫泉酒店在那裡籌劃，如果要去
      那裡工作，遷戶籍找工作比較方便」等語，與子○○、Ｗ
      ○○及午○○所述「遷戶籍與工作有關」證詞，大略符合
      ，若非Ｒ○○向被告Ｏ○○提及遷戶籍與工作有關，而被
      告Ｏ○○又將上情告知子○○、Ｗ○○及午○○三人，子
      ○○、Ｗ○○及午○○於偵查中之供述，即不可能與被告
      Ｏ○○於本院95年度選訴字第10號審理之證述相符，故被
      告Ｏ○○於本院95年度選訴字第10號案審理時之證述，應
      與事實相符，當可認定。從而，被告Ｏ○○之辯護人於99
      年8月17日謂「被告Ｏ○○於96年1月25日，在本院95年度
      選訴字第10號案證述不實」云云，顯不足採。
（七）綜上，被告Ｏ○○於96年1月25日，在本院95年度選訴字
      第10號案之證述，既無不實，所為即與偽證罪之要件不該
      當，此外，復查無其他積極證據，足證被告Ｏ○○於審理
      中所言與事實不符，自應為無罪判決。
九、被告Ｏ○○對周金樹（現改名辰○○）妨害投票行為偽證部
    分:
（一）訊之被告Ｏ○○堅決否認犯行，惟未置辯詞，選任辯護人
      於97年11月6日本院準備程序時先以「被告Ｏ○○審理時
      所述屬實」，為被告Ｏ○○辯護；嗣於99年8月17 日又改
      以「被告Ｏ○○於95年8月22日，在本院95年度選訴字第7
      號案審理時為虛偽陳述」，惟辯護意旨狀則記載「本案證
      據僅足證被告Ｏ○○遷移周金樹戶籍，是為保三席；並無
      證據證明被告Ｏ○○與周金樹有妨害投票犯意聯絡；縱被
      告Ｏ○○於95年8月22日為虛偽證述，所述並非於案情有
      重要關係事項；如被告Ｏ○○於95年8月22日真的有為真
      實陳述，最多只能證明被告因保三席遷戶籍意圖之證實，
      對裁判結果亦無關聯」（刑事辯護意旨三狀、第19頁、第
      21頁、第22頁）。經查，檢察官所以認被告Ｏ○○偽證，
      不外以被告Ｏ○○偵查中先以被告身分於95年2月27日供
      稱「有告知午○○、周金樹、子○○、黃榮山、Ｗ○○等
      五人，拜託他們遷戶籍，是因Ｒ○○之妻要選議員，但是
      鹿野選區議員可能從三席變二席，請他們支持Ｒ○○之妻
      」，同日又以證人身分結證後稱「有告訴午○○、周金樹
      、子○○、黃榮山、Ｗ○○五人，拜託他們遷戶籍是因Ｒ
      ○○之妻要選議員，但是鹿野選區議員可能從三席變二席
      ，遷戶籍時人多就跟Ｒ○○講，Ｒ○○就叫戌○○去辦」
      等語（以上均詳94年選偵53號卷9、37頁），且周金樹又
      於94年12月3日至投票所投票，但被告Ｏ○○審理時之證
      述，與偵查中所述矛盾，為其依據。
（二）惟查，被告Ｏ○○於95年12月18日偵查中，檢察官問到「
      95年8月22日，你在台東地院作證時，是否說除了周金樹
      外，其他的午○○、子○○等人，你都有告訴他們是因為
      要讓鹿野地區多一席議員才拜託他們遷戶口到鹿野」之問
      題時，竟改稱「事實上是午○○、子○○他們，我都沒有
      這樣講」（95年偵緝字第250號卷、35頁），故能否謂被
      告Ｏ○○於95年2月27日偵查中謂「有告訴午○○、周金
      樹、子○○、黃榮山、Ｗ○○五人，拜託他們遷戶籍是因
      Ｒ○○之妻要選議員，但是鹿野選區議員可能從三席變二
      席，遷戶籍時人多就跟Ｒ○○講，Ｒ○○就叫戌○○去辦
      」（94年選偵53號卷9、37頁），與事實相符，即有疑問
      。
（三）次查:(1)周金樹偵查中以被告身分供稱「94年6月間戶籍遷
      到鹿野鄉○○路5號，是因伊要跟朋友Ｏ○○在那邊開公
      司，94年12月3日有去投票，投票通知單是自己向里長拿
      的」（95年選偵20號卷1、第13頁），惟周金樹於台灣高
      等法院花蓮分院97年度上訴字第4號審理時，以證人身分
      結證稱「伊是視障，有殘障手冊也有營業許可，94年將戶
      籍遷至鹿野，是因被告Ｏ○○說在鹿野有房子，可以讓伊
      在那邊作按摩生意，所以就遷過去，伊有實際在那邊作按
      摩約一、二個月，被告Ｏ○○要伊遷戶籍時，未提到『要
      增加鹿野鄉人口，讓台東縣第四選區保有三席議員席次』
      ，被告Ｏ○○未實際居住在那裡，但把他原來台東的公司
      改設在那裡」（刑事辯護意旨三狀、被證45），雖與被告
      Ｏ○○於本院95年度選訴字第7號案審理時證稱「因為我
      建議要到固定場所上班，所以我跟周金樹說可以幫他介紹
      到鹿鳴酒店上班，就幫他遷移戶口」之證述，有所出入，
      但就使周金樹在固定場所上班之部分，並無不合，但此應
      係被告Ｏ○○記憶模糊及表達能力欠缺所致，況被告Ｏ○○遷移周金樹戶籍後，周金樹有在遷移之新戶籍地從事按
      摩之情，已如前述；且周金樹又否認「曾聽到被告Ｏ○○
      提過鹿野選區議員可能從三席變二席，要周金樹遷戶籍至
      鹿野」之情；而被告Ｏ○○於97年11月6日本院準備程序
      時又稱「被告Ｏ○○在本院95年度選訴字第7號案審理時
      所為證述，與事實相符」，在在證明，被告Ｏ○○以要周
      金樹到固定場所上班為由，要遷周金樹戶籍至鹿野，即非
      不可能。從而，被告Ｏ○○於99年8月17日突然改稱「95
      年8月22日，在本院95年度選訴字第7號案審理時，所為乃
      虛偽陳述」云云，顯與實情不符，難以採信。(2)周金樹有
      編入選舉人名冊，並於94年12月3日有投票行為（詳第十
      六屆縣議員選舉台灣省台東縣鹿野鄉鹿野村第115投票所
      選舉人名冊、第29頁），而被告Ｏ○○雖有編入選舉人名
      冊，但未於94年12月3日投票（詳第十六屆縣議員選舉台
      灣省台東縣鹿野鄉鹿野村第115投票所選舉人名冊、第29
      頁）。準此，若被告Ｏ○○遷移周金樹戶籍之目的，係為
      支持特定人當選，則被告Ｏ○○及周金樹均應於投票日至
      投票所投票，始合乎常理，乃被告Ｏ○○竟未至投票所投
      票，卻僅有周金樹到場投票，已足使人懷疑，被告Ｏ○○
      與周金樹間有無妨害投票之犯意聯絡。茲周金樹更稱「被
      告Ｏ○○於94年12月間，未要求伊去投票；被告Ｏ○○於
      遷移戶籍時，完全沒提到在那邊投票」（刑事辯護意旨三
      狀、被證45、台灣高等法院花蓮分院97年度上訴字第4號
      審理筆錄），在在顯示，被告Ｏ○○遷移周金樹戶籍，與
      周金樹嗣至投票所投票，並無所謂犯意聯絡及行為分擔，
      故檢察官徒以周金樹嗣有投票行為，遽認被告Ｏ○○遷周
      金樹戶籍之目的，並非為工作，而係為了使特定人當選，
      遂認被告Ｏ○○於本院95年度選訴字第7號審裡時證稱「
      因為我建議要到固定場所上班，所以我跟周金樹說可以幫
      他介紹到鹿鳴酒店上班，就幫他遷移戶口」之證述，與事
      實不符，尚有誤解。
（四）依卷附戶籍登記資料及選舉人名冊顯示:
      (1)周金樹於94年6月13日委託Ｏ○○將戶籍自台東市○○
        路52之12號遷至鹿野鄉○○村○○路5號（台東縣鹿野
        鄉戶政事務所戶籍登記申請書之一、第32-33頁），復
        於94年12月3日至鹿野村115投票所投票（第十六屆縣議
        員選舉台灣省台東縣鹿野鄉鹿野村第115投票所選舉人
        名冊、第29頁）。
      (2)Ｏ○○於94年5月30日，委託Ｒ○○將戶籍自台東市○○路4巷3號遷至鹿野鄉○○村○○路5號（詳台東縣鹿
        野鄉戶政事務所戶籍登記申請書5月份、第68頁），嗣
        並編入選舉人名冊，但未於94年12月3日至投票所領票
        並投票（詳第十六屆縣議員選舉台灣省台東縣鹿野鄉鹿
        野村第115投票所選舉人名冊、第29頁）。
（五）雖被告Ｏ○○及周金樹均有上揭遷移戶籍後，周金樹前往
      投票所投票之事實，惟犯妨害投票罪嫌，經檢察官以94年
      度選偵字第53、60、73號提起公訴，經本院以95年度選訴
      字第7號審理，有本院95年度選訴字第7號卷足稽。惟刑法
      第14 6條立法理由已謂「現未實際居住於戶籍地者有數百
      萬人，其因就業、就學、服兵役未實際居住於戶籍地，或
      為子女學區、農保、都會區福利給付優渥、保席次或其他
      因素而遷籍於未實際居住地，其原因不一。然此與意圖支
      持特定候選人當選，進而遷徙戶籍之情形不同，並非所有
      籍在人不在參與投票均須以刑罰相繩」，故觀諸該刑法立
      法理由，不論是為就業工作或保三席遷移戶籍，均與刑法
      第14 6條之構成要件無涉。準此，95年8月22本院審理時
      ，檢察官雖問被告Ｏ○○「是否有跟被告周金樹講過，鹿
      野鄉人口變少，議員人數可能從三席變二席，因此要遷移
      戶口到鹿野」？被告Ｏ○○答:「沒有」，但因是否為了
      保席次或為了工作，而遷籍於未實際居住地，並非法律處
      罰之妨害投票行為，故檢察官所為發問，跟本與刑法第
      146 條妨害投票罪成立要件無關，顯屬與案情無關之事項
      ，故縱認被告Ｏ○○當時陳述內容，答稱「有所不實」，
      亦係就與案情無關之事項為陳述，而與偽證罪，須就重要
      關係事項虛偽陳述之要件不符。更何況周金樹自始均稱「
      被告Ｏ○○未曾說過『要增加鹿野鄉人口，讓台東縣第四
      選區保有三席議員席次』」，已如前述，益徵，被告Ｏ○○於95年8月22本院審理時證稱「沒有跟周金樹講過，鹿
      野鄉人口變少，議員人數可能從三席變二席，因此要遷移
      戶口到鹿野」，並無不實。
（六）綜上所述，被告Ｏ○○於95年8月22日，本院95年選訴字
      第7號審理時，就該案被告周金樹所犯妨害投票行為作證
      時，所為證述，與事實並無不符，故檢察官認該等證述屬
      虛偽陳述，顯有誤會。此外，復查無其他積極證據，足證
      被告Ｏ○○審理中所言屬偽證，自應為無罪判決。
十、被告天○○偽證部分:
（一）訊之被告天○○堅決否認犯行，惟未置辯詞，選任辯護人
      則以「被告受戌○○之託為了保三席，及受父親亥○○之
      託為了辦理河川公地承租，始將戶籍遷至台東」等語，為
      被告天○○辯護，而檢察官所以認被告天○○偽證，不外
      以被告天○○於偵查中向檢察官稱「我姐戌○○問是否可
      以把戶籍遷過來，我問我先生可不可以把戶籍遷過來，後
      來我們決定要遷（94年選偵53號卷7、28 頁），及戌○○
      告訴伊可以把戶口遷移回去的時候，已經快投票了，所以
      才沒有將戶籍遷移回去（94年選偵53號卷7、28頁）」，
      嗣天○○復至投票所投票，但被告天○○於95年8月22日
      上午以證人身分就被告亥○○及陳碧蓮妨害投票案審裡時
      結證稱「（審判長問:當時為何要將戶籍遷移回來？答:）
      當時我父親說要過戶河川地給我們，所以請我們將戶籍遷
      移回來」（95年度選訴字第7號卷3、第281頁），卻未將
      戌○○請託遷戶籍原因陳明，為其論據。惟查，依下列事
      證，被告天○○並無偽證之情:
      (1)經調閱本院95年度選訴字第7號卷3第281頁，被告天○○雖於審判長訊問時稱「當時我父親說要過戶河川地給
        我們，所以請我們將戶籍遷移回來」，但嗣被告天○○
        於接受檢察官訊問時已證稱「之前是在地檢署接受偵訊
        ...在偵訊的時候，我有告訴檢察官說，是我姐姐戌○○問我說，可不可以把戶籍遷移過來，我忘記『在同一
        天的訊問過程，我有告訴檢察官，我姐姐戌○○有跟我
        講說可以把戶籍遷移過去了』，我有告訴檢察官說我戶
        籍沒有遷移回去，是我姐姐告訴我戶籍可以遷回去的時
        候，已經快投票了，所以我才沒有將戶籍遷移回去；所
        以是我姐姐戌○○告訴我戶口可以遷移回去了」等語（
        95 年度選訴字第7號卷3、第284頁），觀諸被告天○○
        審理時之全部證詞，足徵，被告天○○謂遷移戶籍有兩
        個原因，一是其父親亥○○要過戶河川地給被告天○○
        ，另一則係其姐戌○○要伊遷戶籍，且被告天○○審理
        時之所有證述，均與偵查中所述相符，果爾，被告天○○於審理時，就受戌○○之託始遷移戶籍之陳述，與被
        告天○○偵查中所述並不矛盾，已難認被告天○○於審
        理時有何虛偽陳述。次查，被告天○○於該日既以證人
        身分受詰問，不免因對提問者問題之理解，及本身教育
        程度及生活經驗不同，而無法期待提問者只要提出一個
        問題，證人即須鉅細彌遺答覆至任何人都可以滿意程度
        ，尚須提問者具體而明確再度擬訂其他問題發問，證人
        始能一一作答，讓證述補充完足。從而，被告天○○先
        稱「當時我父親說要過戶河川地給我們，所以請我們將
        戶籍遷移回來」，惟嗣就檢察官有關受戌○○指示遷戶
        籍問題所為回答「又與被告天○○偵查中所述相符，即
        不能斷章取義的認為被告天○○回答審判長提問時先回
        答「當時我父親說要過戶河川地給我們，所以請我們將
        戶籍遷移回來」，即認被告天○○為虛偽陳述，隱匿戌
        ○○請託遷戶籍之事。
      (2)次查，被告天○○於95年1月16日，在檢察官偵查中先
        後有3次訊問筆錄，其在第1次訊問筆錄中稱：「因為我
        爸爸跟我說要用我名字去租河川地，所以把戶籍遷到臺
        東」（94年選偵53號卷7、第5頁）。第2次訊問筆錄則
        因被告天○○表示要選任律師，而未實質訊問。其於第
        3 次訊問筆錄中稱：「我姊姊戌○○問我是否可以把戶
        籍遷來鹿野，說要增加地方經費，我問我先生可不可以
        把戶籍遷過來，後來我們就決定要遷了，…」、「沒有
        人拜託我要投票給酉○○」、「因為我姊姊告訴我戶籍
        可以遷回去時已經快要投票了，我想投票以後再遷回去
        ，所以戶籍沒有遷回去」、「除了戌○○跟我講過遷戶
        籍之事外，沒有其他人跟我說過這件事」等語（94年選
        偵53號卷7、第28、29頁）。
      (3)另被告天○○之配偶甲○○於95年1月16日在檢察官偵
        查中亦有多次訊問筆錄，其第1次訊問筆錄中稱：「因
        為我太太告訴我說是我岳父叫我們遷的，說是因為河川
        地公地要登記在我太太名下，我也想買地發展民宿所以
        就遷過來，所以要把戶籍遷到鹿野」（94年選偵53號卷
        7、第5頁）。其於第2次訊問筆錄亦因表示要選任律師
        ，而未實質訊問。其於第3次訊問筆錄中稱：「我太太
        將我們2人戶籍遷來臺東之前有跟我商量過」、「我太
        太當時說戌○○打電話給她，說為了鹿野鄉爭取地方建
        設必須達一定人口數，現在人數不夠，叫我們2人把戶
        籍遷來臺東」、「後來戌○○在選舉前，10月底左右，
        有叫我們把戶籍遷回去，是我太太跟我講的，說戌○○
        打電話來說戶口可以遷回去了」等語（94年選偵53號卷
        7、20頁）。
      (4)觀諸被告天○○與其配偶甲○○上開供述大致相符，且
        被告天○○嗣於95年6月27日確有承租公有地，亦有其
        所提之國有耕地放租租賃契約書影本在卷可憑（本院95
        年度選訴字第7號卷3、第338頁），是堪認被告天○○
        以證人身分於本院95年度選訴字第7號審理之證述屬實
        。雖天○○所欲承租之台東縣鹿野鄉○○段3778-5地號
        河川公地，依照修正前國有耕地放租實施辦理第6條第1
        項第5款之規定，只需具備本國籍自然人身分即可，並
        不須設籍於台東縣鹿野鄉或租賃耕地所在10公里範圍內
        ，惟查該河川公地是在94年10月4日方由財政部國有財
        產局接管，在此之前係由第八河川局管理，經財政部國
        有財產局台灣北區辦事處台東分處99年1月19日台財產
        北東三字第09900000367號函釋明。而根據當時主管機
        關經濟部發布之河川管理辦法第34條第2款之規定，申
        請使用河川地，必須住所與申請種植地點在同一毗鄰鄉
        市鎮者，或者居住地距離申請地點在10公里以內者，亦
        經臺灣高等法院花蓮分院認定屬實，此有該院98年上更
        一字第21號判決附卷足稽，則被告天○○是為了辦理承
        租河川公地而遷移戶籍，確屬可信。
（二）雖被告天○○及甲○○於94年12月3日，有領票亦有投票
      （詳鹿野鄉第119投票所第十六屆縣市議員選舉人名冊、
      第60-61頁），但觀諸甲○○偵查中稱「天○○於選前約
      10月，有說戶籍可以遷回去，是我太太天○○說的」，足
      徵，被告天○○遷移戶籍，目的並非為支持特定人當選，
      雖被告天○○嗣有投票，但天○○嗣於95年6月27日確有
      承租公有地，亦有其所提之國有耕地放租租賃契約書影本
      在卷可憑（本院95年度選訴字第7號卷3、第338頁），足
      徵，被告天○○遷戶籍後，為了續辦河川公地租約，始未
      於選前遷離台東，尚不能僅憑天○○及甲○○於辦理公地
      承租前，因遷移戶籍附帶取得投票權而有投票，遽認被告
      天○○並非為了承租河川公地，而遷移戶籍。
（三）綜上所述，被告天○○與其配偶甲○○供述，被告天○○
      係基於承租河川公地，及受戌○○之託遷戶籍之情，殊堪
      認定，從而，被告天○○於本院95年度選訴字第7號案審
      理時之證述，並無虛偽不實，檢察官認該證述與事實不符
      ，顯有誤解，故無證據證明被告天○○有偽證犯行。
十一、被告巳○○偽證部分:
（一）被告巳○○未置辯詞，選任辯護人則以「巳○○在審理時
      說沒有人指示遷戶籍，是因巳○○沒有遷戶籍，巳○○偵
      查中說Ｒ○○要員工遷戶籍是事實，因為Ｒ○○要員工遷
      戶籍是要保三席，所以被告巳○○所述有部分屬實，部分
      虛偽」等語，為被告巳○○辯護。而檢察官所以認被告巳
      ○○偽證，不外以被告巳○○於偵查中結證稱「向檢察官
      稱「「Ｒ○○在員工會報說因為他太太要連任，希望保住
      第四選區三名議員席次，要求鹿野地區農會員工將自己或
      親友的戶籍遷到第四選區；Ｒ○○在員工會報上說每位員
      工要遷五人進來」（94年度選偵字53號卷5、第121頁），
      惟被告巳○○於95年8月24日，在本院審理95年度選訴字
      第7號妨害投票案，於該案被告Ｒ○○、酉○○及戌○○
      在庭時，結證稱:「後面被告三人即Ｒ○○、酉○○及戌
      ○○，在94年5、6月間，沒有請託我遷戶籍到鹿野、關山
      」、「其並未於警詢過程中陳述:Ｒ○○要求渠及鹿野地
      區農會員工為酉○○選議員之事遷移幽靈人口」、「總幹
      事Ｒ○○在員工會報上說因為他太太要連任，希望保住第
      四選區三名議員席次，要求農會員工將自己或親友的戶籍
      遷到第四選區」為謊言，顯然與偵查中所言不符，為其依
      據，惟查:
      (1)被告巳○○於95年8月24日下午，以證人身分在本院第
        四法庭內，就本院95年度選訴字第7號酉○○等妨害投
        票案作證時，證稱:「沒有人在94年5、6月間，指示伊
        或請託他人遷移戶籍到鹿野」、「後面的被告三人(按
        即酉○○、Ｒ○○、戌○○)在94年5、6月份，沒有請
        託伊遷移戶籍到鹿野、關山」之證詞，係虛偽不實之情
        ，業據被告巳○○委由辯護人，於本院審理時自白不諱
        ，足徵，被告巳○○確有虛偽陳述之情。
      (2)次查，被告巳○○於95年8月24日，受辯護人詰問時係
        證稱「我不記得在95年1月4日的警訊筆錄中，刑警問我
        時，我有講過『我所以會幫區域縣議員候選人酉○○遷
        移他人戶籍到鹿野鄉時，係因總幹事Ｒ○○有在台上致
        詞，並向與會員工表示，因第四選區人口不足，議員席
        次會少一席，請大家協助遷移其他選區的戶口到本選區
        ，以提高人數，增加一席議員，並表示要大家告訴遷來
        的人，支持他太太酉○○』」（95年選訴字第7號卷4、
        第53頁），並非如檢察官所指「被告巳○○謊稱『其並
        未於警詢過程中陳述:Ｒ○○要求渠及鹿野地區農會員
        工為酉○○選議員之事遷移幽靈人口』」，故檢察官稱
        「被告巳○○於辯護人詰問時，謊稱『其並未於警詢過
        程中陳述:Ｒ○○要求渠及鹿野地區農會員工為酉○○
        選議員之事遷移幽靈人口』」云云，顯非實在。雖被告
        巳○○警詢筆錄記載「95年月5、6月間的某日下班後，
        我們農會開員工會報，每個員工都參加，我們總幹事Ｒ
        ○○有在台上致詞時，並向與會員工表示，因第四選區
        人口不足，議員席次會少一席，請大家協助遷移其他選
        區的戶口到本選區，以提高人數，增加一席議員，並表
        示要大家告訴遷來的人，支持他太太酉○○」，惟被告
        巳○○於偵查時已改稱「Ｒ○○在員工會報上說他太太
        要選議員，要競選連任，人數可能不夠維持原來的三席
        ，如果議員只有二席比較競爭，他太太不好選，叫我們
        去找人，讓第四選區維持三席，Ｒ○○要求我們在議員
        選舉時支持酉○○」（94年選偵53號卷5、第121頁），
        而非如警詢所謂「Ｒ○○表示要大家告訴遷來的人，支
        持他太太酉○○」，故被告巳○○警詢所謂「Ｒ○○表
        示要大家告訴遷來的人，支持他太太酉○○」，即非事
        實。
      (3)被告巳○○選任辯護人既於本院審理時陳稱「巳○○偵
        查中說Ｒ○○要員工遷戶籍是事實，因為Ｒ○○要員工
        遷戶籍是要保三席」。足徵，被告巳○○於本院95年選
        訴字第7號案審理時，接受檢察官詰問時證稱:「總幹事
        Ｒ○○在員工會報上說因為他太太要連任，希望保住第
        四選區三名議員席次，要求鹿野地區農會員工將自己或
        親友的戶籍遷到第四選區之情，乃謊言」，屬於虛偽陳
        述。
      (4)茲被告巳○○既承認上揭(1)及(3)之審判中證述，乃虛偽
        不實。則被告巳○○於偵查中謂:「Ｒ○○在員工會報
        說因為他太太要連任，希望保住第四選區三名議員席次
        ，要求鹿野地區農會員工將自己或親友的戶籍遷到第四
        選區；Ｒ○○在員工會報上說每位員工要遷五人進來」
        等語，即屬事實。準此，Ｒ○○於94年5、6月間員工會
        報中，所以要求員工遷移他人戶籍至第四選區內，目的
        不外為保住議員席次，使該選區議員席次不會從三席減
        為二席。惟刑法第146條立法理由已謂「現未實際居住
        於戶籍地者有數百萬人，其因就業、就學、服兵役未實
        際居住於戶籍地，或為子女學區、農保、都會區福利給
        付優渥、保席次或其他因素而遷籍於未實際居住地，其
        原因不一。然此與意圖支持特定候選人當選，進而遷徙
        戶籍之情形不同，並非所有籍在人不在參與投票均須以
        刑罰相繩」，故觀諸該刑法立法理由，為保三席議員席
        次遷移戶籍，即與刑法第146條之構成要件無涉。準此
        ，95年8月24本院審理95年選訴第7號時，辯護人及檢察
        官雖就「Ｒ○○有無為了保三席議員席次，而於鹿野地
        區農會員工會報，指示員工找人遷入第四選區」之問題
        ，詰問被告巳○○，被告巳○○對該等是否受Ｒ○○指
        示為了保三席遷戶籍之問題，為虛偽不實陳述，致與被
        告巳○○偵查中證述「Ｒ○○為了保三席議員席次，而
        於鹿野地區農會員工會報，指示員工找人遷入第四選區
        」等語，互相矛盾，但因為了保議員席次，而遷籍於未
        實際居住地，不論刑法修正前後，均非刑法處罰之妨害
        投票行為，故辯護人及檢察官所為發問，跟本與刑法第
        146條妨害投票罪成立要件無關，顯屬與案情無關之事
        項，故縱認被告巳○○當時陳述內容有所不實，亦係就
        與案情無關之事項為虛偽陳述，而與偽證罪，須就重事
        項虛偽陳述要件不符。
（二）綜上，被告巳○○審理時之證述，固屬虛偽不實，然該虛
      偽不實供述，與案情無重要關係，而與偽證罪要件不符，
      故尚無證據證明被告巳○○有偽證犯行，應為無罪諭知。
十二、被告Ｇ○○偽證部分:
（一）訊之被告Ｇ○○堅決否認偽證犯行，惟未置辯詞，選任辯
      護人先於97年12月4日準備程序中以「Ｇ○○審理時所言
      是事實，Ｒ○○有拜託員工遷自己或親友戶籍到第四選區
      ，當時遷戶籍有二個理由，一個是保三席，一個是對農會
      業務有益，所以Ｇ○○所言屬實」（96年訴字44號卷六、
      95頁），為被告Ｇ○○辯護；嗣選任辯護人於99年8月17
      日，又以「被告Ｇ○○係虛偽陳述」，為被告辯護。而檢
      察官所以認被告Ｇ○○偽證，不外以被告Ｇ○○於95年1
      月4日，在檢察官偵查中以證人身分結證「Ｒ○○在94年5
      、6月間員工會報時，有拜託我們將親友遷到第四選區，
      他提到說第四選區要增加席次人口不夠，所以拜託我們將
      親友戶籍遷過來鹿野」。然被告Ｇ○○於95年8月24日，
      在本院審理95年選訴字第7號妨害投票案時，結證後改稱
      「無人在94年6月8日之員工會報中或其他時間、地點指示
      或請託遷移Ｇ○○自己或他人的戶籍，其實當天Ｒ○○是
      說:拜託大家把親戚朋友、有一些想要找工作或者是在外
      地沒有工作的人，遷回鹿野鄉，因為這樣也可以增加農會
      的業務」，顯然被告Ｇ○○偵查中及審判時之證述，前後
      矛盾，遂認被告Ｇ○○審判時所言，觸犯偽證罪。
（二）經查，被告Ｇ○○於95年1月4日，在檢察官中係證稱「Ｒ
      ○○在94年5、6月間員工會報時，有拜託我們將親友遷到
      第四選區，他提到說第四選區要增加席次人口不夠，所以
      拜託我們將親友戶籍遷過來鹿野，他太太要競選連任，鹿
      野人數不夠，三席如果變成二席就很難選，所以就請大家
      幫忙遷戶口」（94年選偵53號卷5、136頁），綜觀被告Ｇ
      ○○上揭證述意思，係指「Ｒ○○以鹿野人口數不夠，議
      員席次本來是三席，但可能會因人口數不夠，議員席次將
      從三席減為二席，請大家將自己或親友戶籍遷到第四選區
      內，以維持三席議員應選名額」之意，並非指「Ｒ○○指
      示員工將自己或親友戶籍遷到第四選區，使第四選區議員
      席次從原來三席增加為四席」。蓋被告Ｇ○○於95年1月4
      日，在檢察官偵查中雖曾證稱「Ｒ○○提到說第四選區要
      增加席次」，但何謂「第四選區要增加席次」？須從當日
      全部證詞再以觀察，絕不可斷章取義截取一小段話，而未
      審酌被告Ｇ○○之後其餘補充說明，茲被告Ｇ○○嗣已補
      充「Ｒ○○說鹿野人數不夠，三席如果變成二席就很難選
      ，所以就請大家幫忙遷戶口」等語，準此，檢察官認被告
      Ｇ○○於偵查中係稱「Ｒ○○說第四選區要增加席次，人
      口不夠，所以拜託員工遷親友戶籍過來鹿野地區」，顯誤
      解了被告Ｇ○○當日證述之意思，先此敘明。
（三）次查，被告Ｇ○○於95年8月24日，在本院審理95年選訴
      字第7號妨害投票案時，雖於辯護人行主結問時證稱「沒
      有人在94年6月8日員工會報中，或其他時間、地點指指示
      或請託伊遷移自己或他人戶籍」，復於檢察官行反詰問時
      改稱「當天工作會報，其實Ｒ○○是說:拜託大家把親戚
      朋友有一些想找工作或者是在外面也沒有工作的人遷回到
      鹿野鄉，因為這樣也可以增加農會的業務」（95年選訴字
      第7號卷4、第10頁），然當日被告Ｇ○○於接受檢察官覆
      反詰問時嗣又稱「在檢察官訊問伊之前，也接受警察詢問
      過，警察所製作筆錄有看過，當時有據實回答警察的問題
      」（95年選訴字第7號卷4、第14頁），而觀諸被告Ｇ○○
      於95年1月4日之警詢筆錄係記載「94年約5、6月間的某日
      下午下班後，我們農會開員工會報，每個員工都參加，我
      們總幹事Ｒ○○在台上致詞時，對與會的員工表示，因我
      們第四選區人口數不足，縣議員席次會少一席，請大家協
      助遷移他選區人口到本選區，以提高本選區人數」（94年
      選偵字53號卷5、第133頁），綜合上揭被告Ｇ○○審判時
      證述，被告Ｇ○○係稱「其於95年1月4日警詢稱:『94年
      約5、6月間的某日下午下班後，我們農會開員工會報，每
      個員工都參加，我們總幹事Ｒ○○在台上致詞時，對與會
      的員工表示，因我們第四選區人口數不足，縣議員席次會
      少一席，請大家協助遷移他選區人口到本選區，以提高本
      選區人數』等語，屬據實回答之說詞，惟Ｒ○○當日也有
      提到:『遷移他人戶籍至第四選區，因為這樣也可以增加
      農會的業務』」。此觀，被告Ｇ○○作證當時係用「『也
      』可以增加農會的業務」用語，即可明瞭。姑不論被告Ｇ
      ○○畫蛇添足答覆謂「Ｒ○○說因為這樣也可以增加農會
      的業務」是否屬實？但因被告Ｇ○○當日證述已承認「Ｒ
      ○○在農會開員工會報，對與會的員工表示，因我們第四
      選區人口數不足，縣議員席次會少一席，請大家協助遷移
      他選區人口到本選區，以提高本選區人數」，故被告Ｇ○○上開畫蛇添足之答覆，根本不足以影響認定「Ｒ○○有
      說因我們第四選區人口數不足，縣議員席次會少一席，請
      大家協助遷移他選區人口到本選區，以提高本選區人數」
      之結果，故被告Ｇ○○上開畫蛇添足之答覆，與案情無重
      要關係，縱有不實，亦與偽證罪要件不符。
（四）綜上，被告Ｇ○○於95年8月24日，在本院審理95年選訴
      字第7號妨害投票案時，以證人身分所為，有關「94年約5
      、6月間的某日下午下班後，鹿野地區農會開員工會報，
      每個員工都參加，總幹事Ｒ○○在台上致詞時，對與會的
      員工表示，因我們第四選區人口數不足，縣議員席次會少
      一席，請大家協助遷移他選區人口到本選區，以提高本選
      區人數」之證述內容，完全與被告Ｇ○○偵查中所述相符
      ，並無不符之處。故檢察官僅截取被告Ｇ○○當日全部證
      言中，與偵查中不符，且未經被告Ｇ○○補充說明之一小
      段證詞，而未細究被告Ｇ○○當日全部證述內容，遽認被
      告Ｇ○○當日未經補充說明之一小段證詞，與偵查中證述
      不符，即屬虛偽陳述，即有誤會。蓋證人常因發問者提問
      內容是否具體明確？證人之教育程度、理解、表達能力，
      問答雙方對同一問題理解角度是否相同，而可能答非所問
      ；或只有一次陳述致不夠完整清楚，無法期待發問者只問
      一個問題，證人即可鉅細彌遺說出發問者所想知道的每件
      事。此時，即須由發問者再進一步深入具體明確發問其他
      問題，讓證人可以適時補充之前不完足之陳述，以還原事
      情全貌。故吾人不得僅因證人未經完整補充說明前之一小
      段證詞，與偵查中不符，而斷章取義遽認該一小段證詞，
      乃虛偽不實陳述，而忽略了證人嗣後之補充說明。故選任
      辯護人於99年8月17日所謂「被告Ｇ○○係虛偽陳述」云
      云，除與其於97年12月4日準備程序中之辯詞矛盾外，復
      未深究被告Ｇ○○當日證述之全貌，亦不足採。綜上，被
      告Ｇ○○證述，既無虛偽不實，亦未就重要事項虛偽陳述
      ，而與偽證罪要件不符，此外，復無證據證明被告Ｇ○○
      有偽證犯行，自應為無罪諭知。
十三、綜上、被告Ｓ○○、Ｈ○○、寅○○、Ｏ○○、天○○、
      巳○○及Ｇ○○等人所辯，並非不可採，揆諸前揭說明，
      其等所為，尚與偽證罪之要件不符，此外，本院復查無其
      他積極證據足資證明被告Ｓ○○、Ｈ○○、寅○○、Ｏ○○、天○○、巳○○及Ｇ○○等人有檢察官所指之偽證犯
      行，不能證明渠等之犯罪，本院自應對被告Ｓ○○、Ｈ○○、寅○○、Ｏ○○、天○○、巳○○及Ｇ○○等人於本
      案被訴之偽證罪嫌，均逕為無罪判決之諭知。
據上論斷，應依刑事訴訟法第299條第1項前段、第301條第1項，
刑法第168條，中華民國96年罪犯減刑條例第2條第1項第3款，判
決如主文。
本案經檢察官Ｅ○○到庭執行職務
中    華    民    國    99    年    8    月    31    日
                     刑事第一庭審判長法  官  劉壽嵩
                                     法  官  李俊彬
                                     法  官  陳義忠
以上正本證明與原本無異。
如不服本判決應於收受送達後10日內向本院提出上訴書狀，並應
敘述具體理由；其未敘述上訴理由者，應於上訴期間屆滿後20日
內向本院補提理由書（均須按他造當事人之人數附繕本）。「切
勿逕送上級法院」。告訴人或被害人對於本判決如有不服，請書
具不服之理由狀，請求檢察官上訴者，其上訴期間之計算係以檢
察官收受判決正本之日期為準。
                                     書記官  黃健豪
中    華    民    國    99    年    8     月    31    日
附錄論罪科刑法條
中華民國刑法第168條 (偽證罪)
於執行審判職務之公署審判時或於檢查官偵查時，證人、鑑定人
、通譯於案情有重要關係之事項，供前或供後具結，而為虛偽陳
述者，處七年以下有期徒刑。

司法院資訊處製作；財團法人民間司法改革基金會備份。
